ACORDAO-COMPLETO-2573871

ACÓRDÃO 1812/2023 ATA 5/2023 - PRIMEIRA CÂMARA

VISTOS, relatados e discutidos estes autos de tomada de contas especial instaurada pelo Instituto Nacional do Seguro Social (INSS) , relativa à concessão irregular de benefícios previdenciários no âmbito da Agência de Previdência Social Cornélio Procópio, vinculada à Gerência Executiva do INSS de Londrina (GEXLON) .
ACORDAM os ministros do Tribunal de Contas da União, reunidos em sessão da 1ª Câmara, ante as razões expostas pelo relator, em:
9.1. considerar revéis, para todos os efeitos, os Srs. Lacir Mascari Filho e Francisco Assis de Lima, nos termos do art. 12, § 3º, da Lei 8.443/1992, dando-se prosseguimento ao processo;
9.2. rejeitar as alegações de defesa apresentadas pela Sra. Yaeco Kamaura e pelo Sr. Antônio Emídio Neto;
9.3. julgar irregulares as contas dos Srs. Lacir Mascari Filho, Antônio Emídio Neto, Francisco Assis de Lima e da Sra. Yaeco Kamaura, com fundamento no art. 16, III, 'b' e 'c', da Lei 8.443/1992;
9.4. condenar os seguintes responsáveis ao pagamento das quantias abaixo especificadas, atualizadas monetariamente e acrescidas dos juros de mora, calculadas a partir das datas especificadas até a data do efetivo recolhimento, fixando-lhes o prazo de 15 (quinze) dias, a contar da notificação, para que comprovem, perante o Tribunal (art. 214, III, 'a', do RI/TCU) , o recolhimento das referidas quantias aos cofres do Instituto Nacional do Seguro Social, na forma da legislação em vigor:
9.4.1. Débitos relacionados ao responsável Lacir Mascari Filho:
	Data de ocorrência
	Valor histórico (R$) 

	13/11/2007
	1.037,94

	13/11/2007
	381,44

	6/12/2007
	572,17

	27/12/2007
	381,44

	30/1/2008
	380,00

	29/2/2008
	380,00

	28/3/2008
	415,00

	29/4/2008
	415,00

	9/6/2008
	415,00

	7/7/2008
	415,00

	7/8/2008
	415,00

	12/8/2008
	305,00

	8/9/2008
	622,50

	8/9/2008
	519,00

	7/10/2008
	415,00

	9/10/2008
	415,00

	6/11/2008
	415,00

	7/11/2008
	415,00

	4/12/2008
	518,00

	9/12/2008
	552,00

	7/1/2009
	415,00

	9/1/2009
	415,00

	5/2/2009
	415,00

	9/2/2009
	415,00

	4/3/2009
	465,00

	9/3/2009
	465,00

	7/4/2009
	465,00

	8/4/2009
	465,00

	5/5/2009
	465,00

	8/5/2009
	465,00

	5/6/2009
	465,00

	8/6/2009
	465,00

	10/7/2009
	465,00

	7/8/2009
	465,00

	8/9/2009
	697,50

	8/10/2009
	465,00

	9/11/2009
	465,00

	7/12/2009
	626,00

	7/1/2010
	465,00

	28/1/2010
	510,00

	1º/3/2010
	510,00

	31/3/2010
	510,00

	30/4/2010
	510,00

	31/5/2010
	510,00

	1º/7/2010
	510,00

	30/7/2010
	510,00

	30/8/2010
	765,00

	30/9/2010
	510,00

	28/11/2013
	2.713,21

	28/11/2013
	678,00

	28/11/2013
	1.353,00

	6/1/2014
	678,00

	5/2/2014
	724,00

	7/3/2014
	724,00

	4/4/2014
	724,00

	5/5/2014
	724,00

	4/6/2014
	724,00

	4/7/2014
	724,00

	4/8/2014
	724,00

	4/9/2014
	1.086,00

	7/10/2014
	724,00

	4/11/2014
	724,00

9.4.2. Débitos relacionados aos responsáveis Lacir Mascari Filho e Francisco Assis de Lima, solidariamente:
	Data de ocorrência
	Valor histórico (R$) 

	25/6/2007
	1.500,70

	25/6/2007
	438,66

	2/7/2007
	438,66

	1º/8/2007
	438,66

	3/9/2007
	639,42

	1º/10/2007
	438,66

	1º/11/2007
	438,66

	4/12/2007
	633,40

	3/1/2008
	438,66

	6/2/2008
	437,00

	3/3/2008
	437,00

	1º/4/2008
	458,00

	5/5/2008
	458,00

	3/6/2008
	458,00

	1º/7/2008
	457,00

	1º/8/2008
	458,00

	1º/9/2008
	687,00

	1º/10/2008
	458,00

	3/11/2008
	458,00

	1º/12/2008
	684,00

	5/1/2009
	458,00

	2/2/2009
	458,00

	2/3/2009
	486,00

	2/4/2009
	486,00

	4/5/2009
	486,00

	2/6/2009
	486,00

	3/7/2009
	486,00

	3/8/2009
	486,00

	1º/9/2009
	728,00

	5/10/2009
	486,00

	3/11/2009
	486,00

	4/12/2009
	720,00

	4/1/2010
	486,00

	2/2/2010
	515,00

	1º/3/2010
	515,00

	1º/4/2010
	515,00

	3/5/2010
	515,00

	1º/6/2010
	515,00

9.4.3. Débitos relacionados aos responsáveis Lacir Mascari Filho, Yaeco Kamaura e Antônio Emídio Neto, solidariamente:
	Data de ocorrência
	Valor histórico (R$) 

	3/8/2007
	2.163,21

	3/8/2007
	381,44

	3/8/2007
	381,44

	5/9/2007
	572,17

	3/10/2007
	381,44

	6/11/2007
	381,44

	5/12/2007
	572,17

	9/1/2008
	381,44

	7/2/2008
	380,00

	7/3/2008
	380,00

	7/4/2008
	415,00

	6/5/2008
	415,00

	6/6/2008
	415,00

	7/7/2008
	414,00

	7/8/2008
	415,00

	5/9/2008
	623,00

	8/10/2008
	415,00

	6/11/2008
	415,00

	25/11/2008
	620,72

	23/12/2008
	415,00

	27/1/2009
	415,00

	19/2/2009
	465,00

	26/3/2009
	465,00

	27/4/2009
	465,00

	26/5/2009
	465,00

	25/6/2009
	465,00

	28/7/2009
	465,00

	26/8/2009
	697,50

	25/9/2009
	465,00

	27/10/2009
	465,00

	25/11/2009
	697,50

	23/12/2009
	465,00

	26/1/2010
	510,00

	23/2/2010
	510,00

	26/3/2010
	510,00

	27/4/2010
	510,00

	26/5/2010
	510,00

	25/6/2010
	510,00

	27/7/2010
	510,00

	26/8/2010
	765,00

	27/9/2010
	510,00

	26/10/2010
	510,00

	25/11/2010
	765,00

	27/12/2010
	510,00

	26/1/2011
	540,00

	23/2/2011
	540,00

	28/3/2011
	545,00

	26/4/2011
	545,00

	26/5/2011
	545,00

	27/6/2011
	545,00

	26/7/2011
	545,00

	26/8/2011
	817,50

9.4.4. Débitos relacionados aos responsáveis Lacir Mascari Filho, Yaeco Kamaura e Francisco Assis de Lima, solidariamente:
	Data de ocorrência
	Valor histórico (R$) 

	20/11/2007
	216,82

	20/11/2007
	381,44

	5/12/2007
	507,92

	3/1/2008
	381,44

	8/2/2008
	380,00

	4/3/2008
	380,00

	4/4/2008
	415,00

	6/5/2008
	415,00

	5/6/2008
	415,00

	4/7/2008
	415,00

	4/8/2008
	415,00

	5/9/2008
	623,00

	6/10/2008
	415,00

	4/11/2008
	415,00

	4/12/2008
	622,00

	6/1/2009
	415,00

	4/2/2009
	415,00

	4/3/2009
	465,00

	6/4/2009
	465,00

	6/5/2009
	465,00

	8/6/2009
	465,00

	6/7/2009
	465,00

	6/8/2009
	465,00

	3/9/2009
	698,00

	6/10/2009
	465,00

	6/11/2009
	465,00

	7/12/2009
	697,50

	6/1/2010
	465,00

	5/2/2010
	510,00

	5/3/2010
	510,00

	5/4/2010
	510,00

	4/5/2010
	510,00

	7/6/2010
	510,00

	5/7/2010
	510,00

	6/8/2010
	510,00

	6/9/2010
	510,00

	5/10/2010
	510,00

9.5. aplicar, aos responsáveis abaixo, multas fundamentadas no art. 57 da Lei 8.443/1992, nos valores a seguir listados, com a fixação do prazo de 15 (quinze) dias, a contar da notificação, para comprovar, perante o Tribunal (art. 214, III, 'a', do RI/TCU) , o recolhimento da dívida aos cofres do Tesouro Nacional, atualizada monetariamente desde a data deste acórdão até a do efetivo recolhimento, se for paga após o vencimento, na forma da legislação em vigor:
	Lacir Mascari Filho
	22.000,00

	Yaeco Kamaura
	10.000,00

	Francisco Assis de Lima
	9.000,00

	Antônio Emídio Neto
	6.000,00

9.6. autorizar, desde logo, nos termos dos arts. 219, II, do RI/TCU e 28, II, da Lei 8.443/1992, a cobrança judicial das dívidas, caso não atendidas as notificações;
9.7. autorizar, desde logo, se requerido, com fundamento no art. 26 da Lei 8.443/1992, c/c o art. 217, §§ 1º e 2º, do RI/TCU, o parcelamento das dívidas em até 36 parcelas, incidindo, sobre cada parcela, corrigida monetariamente, os correspondentes acréscimos legais, fixando-lhes o prazo de 15 (quinze) dias, a contar do recebimento da notificação, para comprovar, perante o Tribunal, o recolhimento da primeira parcela, e de 30 (trinta) dias, a contar da parcela anterior, para comprovar o recolhimento das demais parcelas, devendo incidir, sobre cada valor mensal, atualizado monetariamente, os juros de mora devidos, no caso do débito, na forma prevista na legislação em vigor, alertando os responsáveis de que a falta de comprovação do pagamento de qualquer parcela importará o vencimento antecipado do saldo devedor, nos termos do § 2º do art. 217 do Regimento Interno deste Tribunal;
9.8. encaminhar cópia da deliberação à Procuradoria da República no Estado do Paraná, em cumprimento ao disposto no § 3º do art. 16 da Lei 8.443/1992;
9.9. enviar cópia deste acórdão ao Instituto Nacional do Seguro Social e aos responsáveis;
9.10. informar aos interessados que o inteiro teor da presente deliberação estará disponível para consulta no dia seguinte à sua oficialização, no endereço www.tcu.gov.br/acordaos.

TOMADA DE CONTAS ESPECIAL  Irregularidade na concessão de benefícios previdenciários com utilização de contribuições e ou exercício de atividade rural inexistente.

Primeira Câmara

Instituto Nacional do Seguro Social.

3. Responsáveis: Francisco Assis de Lima (XXX.961.779-XX); Lacir Mascari Filho (XXX.259.219-XX); Yaeco Kamaura (XXX.557.609-XX).

13.1. Ministros presentes: Walton Alencar Rodrigues (Presidente), Benjamin Zymler e Jhonatan de Jesus.
13.2. Ministro-Substituto convocado: Augusto Sherman Cavalcanti.
13.3. Ministro-Substituto presente: Weder de Oliveira (Relator).

WEDER DE OLIVEIRA

Reproduzo a instrução da antiga Secretaria de Controle Externo de Tomada de Contas Especial (SecexTCE) , com os ajustes de forma pertinentes[footnoteRef:2]: [2:  Peças 154-156.] 
"INTRODUÇÃO
1.  Cuidam os autos de tomada de contas especial instaurada pelo Instituto Nacional do Seguro Social, em desfavor de Lacir Mascari Filho, de Yaeco Kamaura, de Francisco Assis de Lima e de Antônio Emidio Neto, em razão de habilitação e concessão de aposentadoria, mediante a inserção de dados falsos no sistema da Previdência Social, com acolhimento de documentos comprobatórios de atividade rural inidôneos e conversão em período especial indevida, no âmbito da Agência de Previdência Social Cornélio Procópio, vinculada à Gerência Executiva do INSS de Londrina (GEXLON) .
HISTÓRICO
2.  Em 10/10/2018, com fundamento na IN/TCU 71/2012, alterada pela IN/TCU 76/2016, e DN/TCU 155/2016, o dirigente do Instituto Nacional do Seguro Social autorizou a instauração da tomada de contas especial (peça 3) . O processo foi registrado no sistema e-TCE com o número 2696/2018.
3.  O fundamento para a instauração da tomada de contas especial, conforme consignado na matriz de responsabilização elaborada pelo tomador de contas, foi a constatação da seguinte irregularidade:
'Concessão Irregular de benefícios previdenciários com utilização de contribuições e/ou exercício de atividade rural inexistente.'
4.  Os responsáveis arrolados na fase interna foram devidamente comunicados e, diante da ausência de justificativas suficientes para elidir a irregularidade e da não devolução dos recursos, instaurou-se a tomada de contas especial.
5.  No relatório de tomada de contas especial 35194.000109/2018-39 (peça 93) , o tomador de contas concluiu que o prejuízo importaria no valor original de R$ 132.800,32, imputando-se a responsabilidade a Lacir Mascari Filho, na condição de gestor dos recursos, a Yaeco Kamaura, na condição de servidora pública, a Francisco Assis de Lima e a Antonio Emidio Neto, na condição de terceiros coparticipantes, e a Antonio Carlos Adriano, a Ary Adanski, a Floripes da Silva Zava, a João Antonio de Oliveira e a Laza Maria Goncalves, na condição de beneficiários.
6.  Em 27/4/2020, a Controladoria-Geral da União emitiu o relatório de auditoria 2696/2018 (peça 95) , em concordância com o relatório do tomador de contas. O certificado de auditoria 2696/2018 e o parecer do dirigente do órgão de controle interno concluíram pela irregularidade das presentes contas (peças 96 e 97) .
7.  Em 4/5/2020, o ministro responsável pela área atestou haver tomado conhecimento das conclusões contidas no relatório e certificado de auditoria, bem como do parecer conclusivo do dirigente do órgão de controle interno, manifestando-se pela irregularidade das contas, e determinou o encaminhamento do processo ao Tribunal de Contas da União (peça 98) .
8.  Na primeira instrução (peça 101) , verificou-se a ausência da comprovação da autoria da concessão irregular dos benefícios previdenciários pelo Sr. Lacir Mascari Filho, correspondente aos Relatórios 'Auditoria de Benefício' ou registros eletrônicos equivalentes, referentes a todos os benefícios por ele concedido, objeto da presente TCE, os quais registrariam os atos que o ex-servidor em apreço praticou para realizar as respectivas concessões, assim como os termos de procuração ou documentos equivalentes, referentes aos terceiros responsáveis apontados como representantes de parte dos beneficiários (v. peça 6, p. 27, itens 13.1 e 13.2, p. 29, item 13.6, p. 32, itens 13.10 e 13.11, p. 33, item 13.12) , e os registros de homologação de tempo de atividade rural e termos de justificação administrativa, que evidenciam a participação da sra. Yaeco Kamaura nas irregularidades apontadas.
8.1.  Assim, concluiu-se, para a devida configuração da autoria e responsabilização dos atos impugnados, que se devia promover diligência, junto ao INSS, para que se procedesse a juntada, aos presentes autos, dos mencionados documentos.
9.  Em resposta à diligência promovida pela Seproc (peça 104) , o INSS apresentou, em 30/8/2021, intempestivamente:
a) registros eletrônicos referentes às concessões de aposentadoria abaixo:
a.1) Alcino Albino de Souza, NB: 41/143.759.344-2, Consulta Fases da Concessão, peça 106, p. 7;
a.2) Antonio Carlos Adriano, NB: 42/143.759.337-0, Consulta Fases da Concessão, peça 106, p. 8;
a.3) Ary Adanski, NB: 41/142.548.304-3, Relatório Auditoria do Benefício, peça 106, p. 911;
a.4) Benedito Luciano da Silva Filho, NB: 41/146.473.446-9, Consulta Movimento  Habilitação, peça 106, p. 12 e 23-24;
a.5) Floripes da Silva Zava, NB: 41/142.172.842-4, consulta Fases da Concessão, peça 106, p. 13;
a.6) João Antonio de Oliveira, NB: 42/142.548.321-3, consulta Fases da Concessão, peça 106, p. 14;
a.7) Laza Maria Gonçalves, NB: 41/144.886.303-9, consulta Fases da Concessão, peça 106, p. 15;
b) registros dos atos de homologação de justificação administrativa referentes aos benefícios abaixo:
b.1) Antonio Carlos Adriano, NB: 42/143.759.337-0, peça 106, p. 19 (Yaeco Kamaura) ;
b.2) Ary Adanski, NB: 41/142.548.304-3 (sem evidências de que tenha havido termo de Justificativa Administrativa, no caso desse benefício, v. peça 106, p. 5, item III) ;
b.3) João Antonio de Oliveira, NB: 42/142.548.321-3 (sem evidências de que tenha havido termo de Justificativa Administrativa, no caso desse benefício, v. peça 106, p. 5, item VI) ;
c) atos de homologação de tempo de atividade rural, referentes aos benefícios abaixo:
c.1) Benedito Luciano Silva Filho, NB: 41/146.473.446-9, peça 106, p. 25 (Lacir Mascari Filho) ;
c.2) Floripes da Silva Zava, NB: 41/142.172.842-4, peça 106, p. 26-29 (Lacir Mascari Filho e Yaeco Kamaura) ;
c.3) João Antonio de Oliveira, NB: 42/142.548.321-3 (sem evidências de que tenha havido termo de Justificativa Administrativa, no caso desse benefício, v. peça 106, p. 5, item VI) ;
c.4) Laza Maria Gonçalves, NB: 41/144.886.303-9, peça 106, p. 34 (Lacir Mascari Filho e Yaeco Kamaura) ;
d) termos de procuração ou documentos que evidenciem a representação dos beneficiários abaixo, pelas pessoas indicadas, no que diz respeito às concessões de benefício respectivas:
d.1) procurador Antonio Emidio Neto:
d.1.1) Ary Adanski, NB: 41/142.548.304-3, peça 106, p. 22;
d.1.2) Floripes da Silva Zava, NB: 41/142.172.842-4. peça 106, p. 30;
d.2) procurador Francisco Assis de Lima;
d.2.1) Alcino Albino de Souza, NB: 41/143.759.344-2, peça 106, p. 17-18;
d.2.2) Antonio Carlos Adriano, NB: 42/143.759.337-0, peça 106, p. 20-21;
d.2.3) João Antonio de Oliveira, NB: 42/142.548.321-3, peça 106, p. 31;
d.2.4) Laza Maria Gonçalves, NB: 41/144.886.303-9, peça 106, p. 32-33.
10.  Na instrução seguinte (peça 109) , analisando-se os documentos nos autos, concluiu-se pela necessidade de realização de citação para a seguinte irregularidade:
10.1.  Irregularidade 1: concessão irregular de benefícios previdenciários com a inserção de dados falsos no Sistema da Previdência Social, considerando que tais segurados não atendiam às exigências para referidas concessões, considerando:
a) acolhimento dos seguintes documentos comprobatórios de atividade rural, perante o INSS, considerados inidôneos:
a.1) declaração do Sindicato Rural de Abatiá (Alcino Albino de Souza, NB: 41/143.759.3442: cf. Termo de Indicação, peça 6, p. 26-27, item 13, Relatório MO, peça 19, p. 2, item 9) ;
a.2) justificação administrativa de tempo de atividade rural, em regime de economia familiar, em propriedade do pai dele, irregularmente emitida por Yaeco Kamaura, pois tal propriedade só foi adquirida em 15/1/1973, e o beneficiário passou para outro grupo familiar, com o seu casamento, em 1977 (Antonio Carlos Adriano, NB: 42/143.759.337-0: Termo de Indicação, peça 6, p. 27, item 13.2; Relatório do PAD, peça 13, p. 9, item 2; Relatório Conclusivo, peça 23, p. 2, itens 6 e 7) ;
b) intermediação formal (na condição de procurador) ou informal dos Srs. Antonio Emídio Neto (Ary Adansky. cf. peça 6, p. 29, item 13.6; peça 13, p. 7 e 11, item 6; peça 26, p. 2-3, 5, itens 3.4 e 5; Floripes da Silva Zava, cf. peça 6, p. 32, item 13.10, peça 13, p. 14, item 10) , e Francisco de Assis Lima (o 'Chiquinho') (Alcino Albino de Souza, cf. peça 6, p. 27, item 13-1; peça 13, p. 9 e 21, item 21.2; Antonio Carlos Adriano, peça 6, p. 27, item 13.2, peça 13, p. 9, item 2; João Antonio de Oliveira, peça 6, p. 32, item 13.11, peça 13, p. 15, item 11; Laza Maria Gonçalves, peça 6, p. 33, item 13.12, peça 13, p. 15-16, item 12) , o qual requeria (com ou sem procuração) ou orientava segurados, com cobrança de pagamentos (v. peça 13, p. 21, item 21.2) a requerer aposentadorias, utilizando documentos falsos e, uma vez o benefício protocolado, os servidores, que atuavam no interessado intermediário (entre eles, o Sr. Lacir) , buscavam internamente os processos e os concediam, ainda que carentes de documentação ou direito ao pleiteado, e recebiam pelas fraudes proporcionadas aos clientes dele (v. peça 7, p. 56; peça 13, p. 14 e 26) ;
c) ocorrência comprovada de inserção de vínculos empregatícios e períodos inexistentes ou não comprovados para compor o tempo de contribuição a seguir:
c.1) Alcino Albino de Souza, NB: 41/143.759.344-2, Sítio São Pedro, ano de 1972 a 1º/1/1995 e de 1º/9/1998 a 2007 (Relatório do PAD, peça 13, p. 8-9, item 1; Relatório MO, peça 19, p. 2, item 9 e 10.1) ;
c.2) Antonio Carlos Adriano, NB: 42/143.759.337-0, quanto aos anos de 1970 a 1975, e de 1986 a 1987, mediante justificação administrativa de comprovação de atividade rural, em regime de economia familiar, em propriedade do pai dele, só adquirida em 15/1/1973, e que passou a outro grupo familiar com o seu casamento, em 1977, reconhecido, porém, o período de atividade rural, de 1976 a 1985 (Termo de Indicação, peça 6, p. 27, item 13.2; Relatório do PAD, peça 13, p. 9, item 2; Relatório Conclusivo, peça 23, p. 2, itens 6 e 7) ;
c.3) Ary Adanski, NB: 41/142.548.304-3 (cf. Termo de Indicação, peça 6, p. 29, item 13.6; Relatório do PAD, peça 13, p. 7 e 11, itens 6 e 6.1; Relatório, peça 26, p. 2-3, itens 3.4 a 3.11, 3.17) :
c.3.1) empresa Alfredo Coscia, período de 20/10/1966 a 31/12/1977, não registrado no CNIS, com indícios de que folhas da CTPS do registro não pertenceriam à carteira apresentada;
c.3.2) Alfredo Coscia, período de 1º/10/1958 a 20/9/1966, folhas da CTPS do registro não pertenceriam à carteira apresentada, com rasuras na carteira;
c.3.3) Cerealista Coscia Ltda., período de 1º/12/1978 a 30/6/1981, não registrado no CNIS, com marca de extemporaneidade, com rasura grosseira e sem correspondência do cargo ocupado (frentista) com a atividade da empresa (serraria) ;
c.4) Benedito Luciano Silva Filho, NB: 41/146.473.446-9 (Termo de Indiciação, peça 6, p. 30, item 13.7; Relatório do PAD, peça 13, p. 12-13, item 7; Relatório MO, peça 29, p. 2, item 7) , quanto ao período de atividade rural, de 1963 a 1979, homologado sem provas documentais bastantes;
c.5) Floripes da Silva Zava, NB: 41/142.172.842-4 (Termo de Indiciação, peça 6, p. 32, item 13.10; Relatório do PAD, peça 13, p. 14-15, item 10; Relatório Conclusivo, peça 32, p. 2, item 7) , quanto aos períodos de 1964, 1967 a 1970 e 1972 a 1985, como arrendatário, em homologação de atividade rural feita conjuntamente por Lacir e Yaeco, sem a necessária justificação administrativa;
c.6) Laza Maria Gonçalves, NB: 41/144.886.303-9 (Termo de Indiciação, peça 6, p. 33, item 13.12, Relatório do PAD, peça 13, p. 15-16, item 12, Relatório MO, peça 38, p. 2, itens 6 a 11) , referente ao período de atividade rural no Sítio São Sebastião (arrendatário) , de 6/1/1966 a 17/4/1968, de 1º/6/1973 a 31/12/1980, e de janeiro/2007 a março 2008;
d) conversão indevida de período como sendo sob condições especiais, sem previsão normativa para a atividade exercida (Termo de Indiciação, peça 6, p. 17, item, 9) sem a devida caracterização da atividade especial, no caso do beneficiário João Antonio de Oliveira, NB: 42/142.548.321-3 (cf. Termo de Indiciação, peça 6, p. 32, item 13.11; Relatório do PAD, peça 13, p. 15, item 11; Relatório MO, peça 35, p. 2, itens 5, 'b' e 'c', e 9) :
d.1) período de 1º/9/1977 a 20/1/1978, segurado manobrava caminhões dentro da empresa e utilizava automóveis dela, quando em atividades externas;
d.2) período de 1º/8/1978 a 17/9/1982, segurado manobrava caminhões dentro da empresa e utilizava automóveis dela, quando em atividades externas;
d.3) período de 1º/10/1984 a 238/4/1995, ausência de exigência de Carteira Nacional de Habilitação e ausência de informação do tipo de veículo pesado que ele dirigiu na empresa.
10.1.1.  Evidências da irregularidade: documentos técnicos presentes nas peças 6, 7, 10, 12, 13, 19, 20, 23, 26, 29, 32, 35, 38, 47, 58, 68, 71, 72, 79 e 80.
10.1.2.  Normas infringidas: Lei 8.213, de 24 de julho de 1991, art. 11, VII, que estabelece as condições para ser considerando segurado especial; art. 24, sobre as condições gerais para atendimento ao período de carência para habilitar-se a benefício previdenciário; arts. 25, II, 39, I, 48, § 2º, 143, sobre condições específicas para o trabalhador rural obter aposentadoria por idade; art. 52, que estabelece ser a aposentadoria por tempo de serviço devida, cumprida e comprovada a carência exigida; art. 106, III, sob a forma de comprovação de atividade rural mediante declaração de sindicato; Decreto 3.048, de 06 de maio de 1999, arts. 26, § 1º, 27-A e 182, sobre as condições de atendimento de período de carência do segurado especial; art. 51, §§ 1º e 2º, sobre as condições gerais para obtenção de aposentadoria por idade para o trabalhador rural, especialmente acerca da necessária comprovação de efetivo exercício de atividade rural; arts. 56, 59, 60, 61, 62, 65 e 66, concernentes às exigências para a contagem do tempo de serviço e de contribuição, em condições normais ou especiais, para a concessão de aposentadoria por tempo de contribuição; arts. 142 a 151, sobre as regras para realização da justificação administrativa; art. 188, sobre a carência mínima para reconhecimento do direito à aposentadoria; a então vigente Instrução Normativa-INSS 95, de 7/10/2003, art. 131, quanto às formas aceitas para comprovação de exercício de atividade pelo segurado; a então vigente Instrução Normativa-DC/INSS 118, de 14/4/2005, arts. 137, §§ 1º e 2º, art. 138 e 143, sobre as regras para homologação de período de exercício de atividade rural; a então vigente Instrução Normativa 11, de 20/9/2006, art. 108, sobre a definição do que é tempo de contribuição; art. 104, §§ 1o e 2o, e 148, I e II, sobre a forma de comprovação de efetivo exercício de atividade rural para fins de aposentadoria por idade; art. 109, I, 'a', concernente ao tempo mínimo de contribuição para fins de aposentadoria por tempo de contribuição; art. 133, I e IV, sobre as condições de aceitabilidade de contrato de arrendamento e declaração de sindicatos de trabalhadores rurais para a comprovação de atividade rural; art. 156, sobre as condições de trabalho que são consideradas condições especiais; art. 191, I, sobre os procedimentos de análise de requerimento de benefícios previdenciários, especialmente quanto ao cumprimento das normas previdenciárias vigentes; ao art. 4º, II (por não ter procedido de boa-fé) e III (por ter agido de forma temerária) da Lei 9.784, de 29 de janeiro de 1999 e incorrendo em ato ilícito, nos termos do art. 186 da Lei 10.406, de 10 de janeiro de 2002, pela prática de ação voluntária que causou dano à União.
10.2.  Débitos relacionados ao responsável Lacir Mascari Filho:
	Data de ocorrência
	Valor histórico (R$) 

	13/11/2007
	1.037,94

	13/11/2007
	381,44

	6/12/2007
	572,17

	27/12/2007
	381,44

	30/1/2008
	380,00

	29/2/2008
	380,00

	28/3/2008
	415,00

	29/4/2008
	415,00

	9/6/2008
	415,00

	7/7/2008
	415,00

	7/8/2008
	415,00

	8/9/2008
	622,50

	7/10/2008
	415,00

	7/11/2008
	415,00

	9/12/2008
	552,00

	7/1/2009
	415,00

	9/2/2009
	415,00

	9/3/2009
	465,00

	7/4/2009
	465,00

	8/5/2009
	465,00

	8/6/2009
	465,00

	10/7/2009
	465,00

	7/8/2009
	465,00

	8/9/2009
	697,50

	8/10/2009
	465,00

	9/11/2009
	465,00

	7/12/2009
	626,00

	7/1/2010
	465,00

	28/1/2010
	510,00

	1/3/2010
	510,00

	31/3/2010
	510,00

	30/4/2010
	510,00

	31/5/2010
	510,00

	1/7/2010
	510,00

	30/7/2010
	510,00

	30/8/2010
	765,00

	30/9/2010
	510,00

	28/11/2013
	2.713,21

	28/11/2013
	678,00

	28/11/2013
	1.353,00

	6/1/2014
	678,00

	5/2/2014
	724,00

	7/3/2014
	724,00

	4/4/2014
	724,00

	5/5/2014
	724,00

	4/6/2014
	724,00

	4/7/2014
	724,00

	4/8/2014
	724,00

	4/9/2014
	1.086,00

	7/10/2014
	724,00

	4/11/2014
	724,00

	12/8/2008
	305,00

	8/9/2008
	519,00

	9/10/2008
	415,00

	6/11/2008
	415,00

	4/12/2008
	518,00

	9/1/2009
	415,00

	5/2/2009
	415,00

	4/3/2009
	465,00

	8/4/2009
	465,00

	5/5/2009
	465,00

	5/6/2009
	465,00

10.2.1.  Cofre credor: Instituto Nacional do Seguro Social.
10.2.2.  Responsável: Lacir Mascari Filho.
10.2.2.1.  Conduta: na condição de servidor do INSS e responsável pela concessão de aposentadorias, o Sr. Lacir Mascari Filho promoveu as referidas concessões sem suporte em documentos ou consultas idôneos, resultando em concessões que geraram pagamentos irregulares dos benefícios, em prejuízo ao Erário federal.
10.2.2.2.  Nexo de causalidade: a realização das concessões de benefícios previdenciários irregulares, sem comprovação do tempo/condições exigidas para fins de aposentadoria importou em dano ao Erário federal, uma vez que propiciou pagamentos indevidos de valores a esse título.
10.2.2.3.  Culpabilidade: é dever elementar do servidor público a boa e regular execução de suas atribuições no sentido de propiciar a adequada contraprestação de serviços aos usuários do serviço público e o correto desembolso de recursos públicos decorrentes de atos de sua responsabilidade; há, nos autos, elementos que indicam a ocorrência de má-fé do responsável, por mancomunação com terceiro, sob paga, sendo razoável afirmar, por outro lado, que era dele exigível conduta diversa daquela que adotou, consideradas as circunstâncias que a cercavam, pois deveria ter tomado as providências necessárias para garantir a correta comprovação das condições de concessão dos benefícios previdenciários em exame para que promovesse tais concessões. 
10.3.  Débitos relacionados aos responsáveis Francisco Assis de Lima e Lacir Mascari Filho:
	Data de ocorrência
	Valor histórico (R$) 

	25/6/2007
	1.500,70

	25/6/2007
	438,66

	2/7/2007
	438,66

	1/8/2007
	438,66

	3/9/2007
	639,42

	1/10/2007
	438,66

	1/11/2007
	438,66

	4/12/2007
	633,40

	3/1/2008
	438,66

	6/2/2008
	437,00

	3/3/2008
	437,00

	1/4/2008
	458,00

	5/5/2008
	458,00

	3/6/2008
	458,00

	1/7/2008
	457,00

	1/8/2008
	458,00

	1/9/2008
	687,00

	1/10/2008
	458,00

	3/11/2008
	458,00

	1/12/2008
	684,00

	5/1/2009
	458,00

	2/2/2009
	458,00

	2/3/2009
	486,00

	2/4/2009
	486,00

	4/5/2009
	486,00

	2/6/2009
	486,00

	3/7/2009
	486,00

	3/8/2009
	486,00

	1/9/2009
	728,00

	5/10/2009
	486,00

	3/11/2009
	486,00

	4/12/2009
	720,00

	4/1/2010
	486,00

	2/2/2010
	515,00

	1/3/2010
	515,00

	1/4/2010
	515,00

	3/5/2010
	515,00

	1/6/2010
	515,00

10.3.1.  Cofre credor: Instituto Nacional do Seguro Social.
10.3.2.  Responsável: Lacir Mascari Filho.
10.3.2.1.  Conduta: na condição de servidor do INSS e responsável pela concessão de aposentadorias, o Sr. Lacir Mascari Filho promoveu as referidas concessões sem suporte em documentos ou consultas idôneos, resultando em concessões que geraram pagamentos irregulares dos benefícios, em prejuízo ao Erário federal.
10.3.2.2.  Nexo de causalidade: Aa realização das concessões de benefícios previdenciários irregulares, sem comprovação do tempo/condições exigidas para fins de aposentadoria importou em dano ao Erário federal, uma vez que propiciou pagamentos indevidos de valores a esse título.
10.3.2.3.  Culpabilidade: é dever elementar do servidor público a boa e regular execução de suas atribuições no sentido de propiciar a adequada contraprestação de serviços aos usuários do serviço público e o correto desembolso de recursos públicos decorrentes de atos de sua responsabilidade; há, nos autos, elementos que indicam a ocorrência de má-fé do responsável, por mancomunação com terceiro, sob paga, sendo razoável afirmar, por outro lado, que era dele exigível conduta diversa daquela que adotou, consideradas as circunstâncias que a cercavam, pois deveria ter tomado as providências necessárias para garantir a correta comprovação das condições de concessão dos benefícios previdenciários em exame para que promovesse tais concessões. 
10.3.3.  Responsável: Francisco Assis de Lima.
10.3.3.1.  Conduta: contribuiu para as concessões irregulares de aposentadorias considerando ter realizado a intermediação formal (na condição de procurador) ou informal de segurados, com cobrança de pagamentos, a requerer pessoalmente aposentadorias por idade ou tempo de contribuição, utilizando documentos inidôneos.
10.3.3.2.  Nexo de causalidade: a cobrança de pagamentos e a intervenção por si próprio junto ao então servidor do INSS Lacir Mascari Filho e o efetivo contato e entrega de documentos a esse servidor contribuiu para efetivação de concessão de aposentadorias irregulares, importando em dano ao Erário federal, uma vez que propiciou pagamentos indevidos de valores a título de benefício previdenciário.
10.3.3.3.  Culpabilidade: é dever do administrado, perante a Administração, proceder com boa-fé e não agir de modo temerário; não há, nos autos, elementos que permitam concluir pela ocorrência de boa-fé do responsável, sendo razoável afirmar, por outro lado, que era exigível do responsável conduta diversa daquela que adotou, consideradas as circunstâncias que o cercavam, pois deveria não ter intermediado a oferta de vantagens pessoais para a realização da concessão irregular em apreço. 
10.4.   Débitos relacionados aos responsáveis Francisco Assis de Lima, Lacir Mascari Filho e Yaeco Kamaura:
	Data de ocorrência
	Valor histórico (R$) 

	20/11/2007
	216,82

	20/11/2007
	381,44

	5/12/2007
	507,92

	3/1/2008
	381,44

	8/2/2008
	380,00

	4/3/2008
	380,00

	4/4/2008
	415,00

	6/5/2008
	415,00

	5/6/2008
	415,00

	4/7/2008
	415,00

	4/8/2008
	415,00

	5/9/2008
	623,00

	6/10/2008
	415,00

	4/11/2008
	415,00

	4/12/2008
	622,00

	6/1/2009
	415,00

	4/2/2009
	415,00

	4/3/2009
	465,00

	6/4/2009
	465,00

	6/5/2009
	465,00

	8/6/2009
	465,00

	6/7/2009
	465,00

	6/8/2009
	465,00

	3/9/2009
	698,00

	6/10/2009
	465,00

	6/11/2009
	465,00

	7/12/2009
	697,50

	6/1/2010
	465,00

	5/2/2010
	510,00

	5/3/2010
	510,00

	5/4/2010
	510,00

	4/5/2010
	510,00

	7/6/2010
	510,00

	5/7/2010
	510,00

	6/8/2010
	510,00

	6/9/2010
	510,00

	5/10/2010
	510,00

10.4.1.  Cofre credor: Instituto Nacional do Seguro Social.
10.4.2.  Responsável: Lacir Mascari Filho.
10.4.2.1.  Conduta: na condição de servidor do INSS e responsável pela concessão de aposentadorias, o Sr. Lacir Mascari Filho promoveu as referidas concessões sem suporte em documentos ou consultas idôneos, resultando em concessões que geraram pagamentos irregulares dos benefícios, em prejuízo ao Erário federal.
10.4.2.2.  Nexo de causalidade: a realização das concessões de benefícios previdenciários irregulares, sem comprovação do tempo/condições exigidas para fins de aposentadoria importou em dano ao Erário federal, uma vez que propiciou pagamentos indevidos de valores a esse título.
10.4.2.3.  Culpabilidade: é dever elementar do servidor público a boa e regular execução de suas atribuições no sentido de propiciar a adequada contraprestação de serviços aos usuários do serviço público e o correto desembolso de recursos públicos decorrentes de atos de sua responsabilidade; há, nos autos, elementos que indicam a ocorrência de má-fé do responsável, por mancomunação com terceiro, sob paga, sendo razoável afirmar, por outro lado, que era dele exigível conduta diversa daquela que adotou, consideradas as circunstâncias que a cercavam, pois deveria ter tomado as providências necessárias para garantir a correta comprovação das condições de concessão dos benefícios previdenciários em exame para que promovesse tais concessões. 
10.4.3.  Responsável: Francisco Assis de Lima.
10.4.3.1.  Conduta: contribuiu para as concessões irregulares de aposentadorias considerando ter realizado a intermediação formal (na condição de procurador) ou informal de segurados, com cobrança de pagamentos, a requerer pessoalmente aposentadorias por idade ou tempo de contribuição, utilizando documentos inidôneos.
10.4.3.2.  Nexo de causalidade: Aa cobrança de pagamentos e a intervenção por si próprio junto ao então servidor do INSS Lacir Mascari Filho e o efetivo contato e entrega de documentos a esse servidor contribuiu para efetivação de concessão de aposentadorias irregulares, importando em dano ao Erário federal, uma vez que propiciou pagamentos indevidos de valores a título de benefício previdenciário.
10.4.3.3.  Culpabilidade: é dever do administrado, perante a Administração, proceder com boa-fé e não agir de modo temerário; não há, nos autos, elementos que permitam concluir pela ocorrência de boa-fé do responsável, sendo razoável afirmar, por outro lado, que era exigível do responsável conduta diversa daquela que adotou, consideradas as circunstâncias que o cercavam, pois deveria não ter intermediado a oferta de vantagens pessoais para a realização da concessão irregular em apreço. 
10.4.4.  Responsável: Yaeco Kamaura.
10.4.4.1.  Conduta: na condição de servidora do INSS e responsável por homologação de justificação administrativa em processos de concessão de aposentadorias, a Sra. Yaeco Kamaura promoveu as referidas homologações sem suporte em documentos ou consultas idôneos, resultando em concessões que geraram pagamentos irregulares dos benefícios, em prejuízo ao Erário federal.
10.4.4.2.  Nexo de causalidade: a realização de homologações que contribuíram para concessões de benefícios previdenciários irregulares, sem comprovação do tempo/condições exigidas para fins de aposentadoria, importou em dano ao Erário federal, uma vez que propiciou pagamentos indevidos de valores a esse título.
10.4.4.3.  Culpabilidade: é dever elementar do servidor público a boa e regular execução de suas atribuições no sentido de propiciar a adequada contraprestação de serviços aos usuários do serviço público e o correto desembolso de recursos públicos decorrentes de atos de sua responsabilidade; não há, nos autos, excludentes de ilicitude, de culpabilidade e de punibilidade ou elementos que permitam concluir pela boa-fé da responsável, sendo razoável afirmar, por outro lado, que era dela exigível conduta diversa daquela que adotou, consideradas as circunstâncias que a cercavam, pois deveria ter tomado as providências necessárias para garantir a correta atuação nos processos de homologação de justificações administrativas pautada em evidências idôneas dos períodos de atividade rural. 
10.5.  Débitos relacionados aos responsáveis Antonio Emidio Neto e Lacir Mascari Filho:
	Data de ocorrência
	Valor histórico (R$) 

	5/9/2008
	7.910,00

	5/9/2008
	623,00

	6/10/2008
	415,00

	7/11/2008
	415,00

	4/12/2008
	622,00

	8/1/2009
	415,00

	5/2/2009
	415,00

	5/3/2009
	465,00

	3/4/2009
	465,00

	8/5/2009
	465,00

	4/6/2009
	465,00

	5/8/2009
	465,00

10.5.1.  Cofre credor: Instituto Nacional do Seguro Social.
10.5.2.  Responsável: Lacir Mascari Filho.
10.5.2.1.  Conduta: na condição de servidor do INSS e responsável pela concessão de aposentadorias, o Sr. Lacir Mascari Filho promoveu as referidas concessões sem suporte em documentos ou consultas idôneos, resultando em concessões que geraram pagamentos irregulares dos benefícios, em prejuízo ao Erário federal.
10.5.2.2.  Nexo de causalidade: a realização das concessões de benefícios previdenciários irregulares, sem comprovação do tempo/condições exigidas para fins de aposentadoria importou em dano ao Erário federal, uma vez que propiciou pagamentos indevidos de valores a esse título.
10.5.2.3.  Culpabilidade: é dever elementar do servidor público a boa e regular execução de suas atribuições no sentido de propiciar a adequada contraprestação de serviços aos usuários do serviço público e o correto desembolso de recursos públicos decorrentes de atos de sua responsabilidade; há, nos autos, elementos que indicam a ocorrência de má-fé do responsável, por mancomunação com terceiro, sob paga, sendo razoável afirmar, por outro lado, que era dele exigível conduta diversa daquela que adotou, consideradas as circunstâncias que a cercavam, pois deveria ter tomado as providências necessárias para garantir a correta comprovação das condições de concessão dos benefícios previdenciários em exame para que promovesse tais concessões. 
10.5.3.  Responsável: Antonio Emidio Neto.
10.5.3.1.  Conduta: contribuiu para as concessões irregulares de aposentadorias considerando ter realizado a intermediação formal (na condição de procurador) ou informal de segurados, com cobrança de pagamentos, a requerer pessoalmente aposentadorias por idade ou tempo de contribuição, utilizando documentos inidôneos.
10.5.3.2.  Nexo de causalidade: a cobrança de pagamentos e a intervenção por si próprio junto ao então servidor do INSS Lacir Mascari Filho e o efetivo contato e entrega de documentos a esse servidor contribuiu para efetivação de concessão de aposentadorias irregulares, importando em dano ao Erário federal, uma vez que propiciou pagamentos indevidos de valores a título de benefício previdenciário.
10.5.3.3.  Culpabilidade: é dever do administrado, perante a Administração, proceder com boa-fé e não agir de modo temerário; não há, nos autos, elementos que permitam concluir pela ocorrência de boa-fé do responsável, sendo razoável afirmar, por outro lado, que era exigível do responsável conduta diversa daquela que adotou, consideradas as circunstâncias que o cercavam, pois deveria não ter intermediado a oferta de vantagens pessoais para a realização da concessão irregular em apreço. 
10.6.  Débitos relacionados aos responsáveis Antonio Emidio Neto, Lacir Mascari Filho e Yaeco Kamaura:
	Data de ocorrência
	Valor histórico (R$) 

	3/8/2007
	2.163,21

	3/8/2007
	381,44

	3/8/2007
	381,44

	5/9/2007
	572,17

	3/10/2007
	381,44

	6/11/2007
	381,44

	5/12/2007
	572,17

	9/1/2008
	381,44

	7/2/2008
	380,00

	7/3/2008
	380,00

	7/4/2008
	415,00

	6/5/2008
	415,00

	6/6/2008
	415,00

	7/7/2008
	414,00

	7/8/2008
	415,00

	5/9/2008
	623,00

	8/10/2008
	415,00

	6/11/2008
	415,00

	25/11/2008
	620,72

	23/12/2008
	415,00

	27/1/2009
	415,00

	19/2/2009
	465,00

	26/3/2009
	465,00

	27/4/2009
	465,00

	26/5/2009
	465,00

	25/6/2009
	465,00

	28/7/2009
	465,00

	26/8/2009
	697,50

	25/9/2009
	465,00

	27/10/2009
	465,00

	25/11/2009
	697,50

	23/12/2009
	465,00

	26/1/2010
	510,00

	23/2/2010
	510,00

	26/3/2010
	510,00

	27/4/2010
	510,00

	26/5/2010
	510,00

	25/6/2010
	510,00

	27/7/2010
	510,00

	26/8/2010
	765,00

	27/9/2010
	510,00

	26/10/2010
	510,00

	25/11/2010
	765,00

	27/12/2010
	510,00

	26/1/2011
	540,00

	23/2/2011
	540,00

	28/3/2011
	545,00

	26/4/2011
	545,00

	26/5/2011
	545,00

	27/6/2011
	545,00

	26/7/2011
	545,00

	26/8/2011
	817,50

10.6.1.  Cofre credor: Instituto Nacional do Seguro Social.
10.6.2.  Responsável: Lacir Mascari Filho.
10.6.2.1.  Conduta: na condição de servidor do INSS e responsável pela concessão de aposentadorias, o Sr. Lacir Mascari Filho promoveu as referidas concessões sem suporte em documentos ou consultas idôneos, resultando em concessões que geraram pagamentos irregulares dos benefícios, em prejuízo ao Erário federal.
10.6.2.2.  Nexo de causalidade: a realização das concessões de benefícios previdenciários irregulares, sem comprovação do tempo/condições exigidas para fins de aposentadoria importou em dano ao Erário federal, uma vez que propiciou pagamentos indevidos de valores a esse título.
10.6.2.3.  Culpabilidade: é dever elementar do servidor público a boa e regular execução de suas atribuições no sentido de propiciar a adequada contraprestação de serviços aos usuários do serviço público e o correto desembolso de recursos públicos decorrentes de atos de sua responsabilidade; há, nos autos, elementos que indicam a ocorrência de má-fé do responsável, por mancomunação com terceiro, sob paga, sendo razoável afirmar, por outro lado, que era dele exigível conduta diversa daquela que adotou, consideradas as circunstâncias que a cercavam, pois deveria ter tomado as providências necessárias para garantir a correta comprovação das condições de concessão dos benefícios previdenciários em exame para que promovesse tais concessões. 
10.6.3.  Responsável: Antonio Emidio Neto.
10.6.3.1.  Conduta: contribuiu para as concessões irregulares de aposentadorias considerando ter realizado a intermediação formal (na condição de procurador) ou informal de segurados, com cobrança de pagamentos, a requerer pessoalmente aposentadorias por idade ou tempo de contribuição, utilizando documentos inidôneos.
10.6.3.2.  Nexo de causalidade: a cobrança de pagamentos e a intervenção por si próprio junto ao então servidor do INSS Lacir Mascari Filho e o efetivo contato e entrega de documentos a esse servidor contribuiu para efetivação de concessão de aposentadorias irregulares, importando em dano ao Erário federal, uma vez que propiciou pagamentos indevidos de valores a título de benefício previdenciário.
10.6.3.3.  Culpabilidade: é dever do administrado, perante a Administração, proceder com boa-fé e não agir de modo temerário; não há, nos autos, elementos que permitam concluir pela ocorrência de boa-fé do responsável, sendo razoável afirmar, por outro lado, que era exigível do responsável conduta diversa daquela que adotou, consideradas as circunstâncias que o cercavam, pois deveria não ter intermediado a oferta de vantagens pessoais para a realização da concessão irregular em apreço. 
10.6.4.  Responsável: Yaeco Kamaura.
10.6.4.1.  Conduta: na condição de servidora do INSS e responsável por homologação de justificação administrativa em processos de concessão de aposentadorias, a Sra. Yaeco Kamaura promoveu as referidas homologações sem suporte em documentos ou consultas idôneos, resultando em concessões que geraram pagamentos irregulares dos benefícios, em prejuízo ao Erário federal.
10.6.4.2.  Nexo de causalidade: a realização de homologações que contribuíram para concessões de benefícios previdenciários irregulares, sem comprovação do tempo/condições exigidas para fins de aposentadoria, importou em dano ao Erário federal, uma vez que propiciou pagamentos indevidos de valores a esse título.
10.6.4.3.  Culpabilidade: é dever elementar do servidor público a boa e regular execução de suas atribuições no sentido de propiciar a adequada contraprestação de serviços aos usuários do serviço público e o correto desembolso de recursos públicos decorrentes de atos de sua responsabilidade; não há, nos autos, excludentes de ilicitude, de culpabilidade e de punibilidade ou elementos que permitam concluir pela boa-fé da responsável, sendo razoável afirmar, por outro lado, que era dela exigível conduta diversa daquela que adotou, consideradas as circunstâncias que a cercavam, pois deveria ter tomado as providências necessárias para garantir a correta atuação nos processos de homologação de justificações administrativas pautada em evidências idôneas dos períodos de atividade rural. 
10.7.   Débitos relacionados aos responsáveis Lacir Mascari Filho e Yaeco Kamaura:
	Data de ocorrência
	Valor histórico (R$) 

	18/4/2008
	2.275,00

	18/4/2008
	415,00

	28/4/2008
	415,00

	28/5/2008
	415,00

	7/7/2008
	415,00

	6/8/2008
	415,00

	2/9/2008
	623,00

	3/10/2008
	415,00

	5/11/2008
	415,00

	1/12/2008
	622,00

	7/1/2009
	415,00

	3/2/2009
	415,00

	27/2/2009
	465,00

	3/4/2009
	465,00

	7/5/2009
	465,00

	3/6/2009
	465,00

	4/8/2009
	465,00

	4/9/2009
	698,00

	5/10/2009
	465,00

	5/11/2009
	465,00

	1/12/2009
	697,00

	4/1/2010
	465,00

	2/2/2010
	510,00

	3/3/2010
	510,00

	30/3/2010
	510,00

	6/5/2010
	510,00

	2/6/2010
	510,00

	1/7/2010
	510,00

	2/8/2010
	510,00

	1/9/2010
	765,00

	4/10/2010
	510,00

	3/7/2009
	465,00

10.7.1.  Cofre credor: Instituto Nacional do Seguro Social.
10.7.2.  Responsável: Lacir Mascari Filho.
10.7.2.1.  Conduta: na condição de servidor do INSS e responsável pela concessão de aposentadorias, o Sr. Lacir Mascari Filho promoveu as referidas concessões sem suporte em documentos ou consultas idôneos, resultando em concessões que geraram pagamentos irregulares dos benefícios, em prejuízo ao Erário federal.
10.7.2.2.  Nexo de causalidade: a realização das concessões de benefícios previdenciários irregulares, sem comprovação do tempo/condições exigidas para fins de aposentadoria importou em dano ao Erário federal, uma vez que propiciou pagamentos indevidos de valores a esse título.
10.7.2.3.  Culpabilidade: é dever elementar do servidor público a boa e regular execução de suas atribuições no sentido de propiciar a adequada contraprestação de serviços aos usuários do serviço público e o correto desembolso de recursos públicos decorrentes de atos de sua responsabilidade; há, nos autos, elementos que indicam a ocorrência de má-fé do responsável, por mancomunação com terceiro, sob paga, sendo razoável afirmar, por outro lado, que era dele exigível conduta diversa daquela que adotou, consideradas as circunstâncias que a cercavam, pois deveria ter tomado as providências necessárias para garantir a correta comprovação das condições de concessão dos benefícios previdenciários em exame para que promovesse tais concessões. 
10.7.3.  Responsável: Yaeco Kamaura.
10.7.3.1.  Conduta: nas parcelas D204 a D234 - na condição de servidora do INSS e responsável por homologação de justificação administrativa em processos de concessão de aposentadorias, a Sra. Yaeco Kamaura promoveu as referidas homologações sem suporte em documentos ou consultas idôneos, resultando em concessões que geraram pagamentos irregulares dos benefícios, em prejuízo ao Erário federal.
10.7.3.2.  Conduta: na parcela D235 - conceder benefício previdenciário de aposentadoria sem suporte em documentos ou consultas idôneas.
10.7.3.3.  Nexo de causalidade: a realização de homologações que contribuíram para concessões de benefícios previdenciários irregulares, sem comprovação do tempo/condições exigidas para fins de aposentadoria, importou em dano ao Erário federal, uma vez que propiciou pagamentos indevidos de valores a esse título.
10.7.3.4.  Culpabilidade: é dever elementar do servidor público a boa e regular execução de suas atribuições no sentido de propiciar a adequada contraprestação de serviços aos usuários do serviço público e o correto desembolso de recursos públicos decorrentes de atos de sua responsabilidade; não há, nos autos, excludentes de ilicitude, de culpabilidade e de punibilidade ou elementos que permitam concluir pela boa-fé da responsável, sendo razoável afirmar, por outro lado, que era dela exigível conduta diversa daquela que adotou, consideradas as circunstâncias que a cercavam, pois deveria ter tomado as providências necessárias para garantir a correta atuação nos processos de homologação de justificações administrativas pautada em evidências idôneas dos períodos de atividade rural. 
11.  Encaminhamento: citação.
12.  Apesar de o tomador de contas haver incluído Antonio Carlos Adriano, Ary Adanski, Floripes da Silva Zava, Joao Antonio de Oliveira e Laza Maria Goncalves como responsáveis neste processo, após análise realizada sobre a documentação acostada aos autos, conclui-se que suas responsabilidades devem ser excluídas, uma vez que não há evidências de que tenham tido participação na irregularidade aqui verificada.
13.  Em cumprimento ao pronunciamento da unidade (peça 111) , foi efetuada citação dos responsáveis, nos moldes adiante:
a)   Lacir Mascari Filho - promovida a citação do responsável, conforme delineado adiante:
	Comunicação: Ofício 66598/2021 - Seproc (peça 123) 
Data da Expedição: 12/1/2022
Data da Ciência: não houve (Recusado) (peça 127) 
Observação: Ofício enviado para o endereço do responsável, conforme pesquisa na base de dados no sistema da Receita Federal, custodiada pelo TCU (peça 114) .

	Comunicação: Ofício 69144/2021 - Seproc (peça 121) 
Data da Expedição: 12/1/2022
Data da Ciência: não houve (Recusado) (peça 128) 
Observação: Ofício enviado para o endereço do responsável, conforme pesquisa na base de dados no sistema do Renach, custodiada pelo TCU (peça 117) .

	Comunicação: Edital 0328/2022 - Seproc (peça 150) 
Data da Publicação: 9/3/2022 (peça 151) 
Fim do prazo para a defesa: 24/3/2022

b)   Yaeco Kamaura - promovida a citação da responsável, conforme delineado adiante:
	Comunicação: Ofício 66596/2021 - Seproc (peça 122) 
Data da Expedição: 12/1/2022
Data da Ciência: 17/1/2022 (peça 126) 
Nome Recebedor: em mão própria
Observação: Ofício enviado para o endereço do responsável, conforme pesquisa na base de dados no sistema da Receita Federal, custodiada pelo TCU (peça 112) .
Fim do prazo para a defesa: 21/2/2022 (considerando a prorrogação do prazo obtida) 

c)   Francisco Assis de Lima - promovida a citação do responsável, conforme delineado adiante:
	Comunicação: Ofício 66597/2021 - Seproc (peça 125) 
Data da Expedição: 12/1/2022
Data da Ciência: 31/1/2022 (peça 142) 
Nome Recebedor: Vanderlei Domingos Lissat
Observação: Ofício enviado para o endereço do responsável, conforme pesquisa na base de dados no sistema da Receita Federal, custodiada pelo TCU (peça 113) .
Fim do prazo para a defesa: 15/2/2022

	Comunicação: Ofício 69143/2021 - Seproc (peça 119) 
Data da Expedição: 12/1/2022
Data da Ciência: 31/1/2022 (peça 141) 
Nome Recebedor: Vanderlei Domingos Lissat
Observação: Ofício enviado para o endereço do responsável, conforme pesquisa na base de dados no sistema do Renach, custodiada pelo TCU (peça 116) .
Fim do prazo para a defesa: 15/2/2022

d)   Antônio Emidio Neto - promovida a citação do responsável, conforme delineado adiante:
	Comunicação: Ofício 66599/2021 - Seproc (peça 124) 
Data da Expedição: 12/1/2022
Data da Ciência: 20/1/2022 (peça 129) 
Nome Recebedor: [ilegível]
Observação: Ofício enviado para o endereço do responsável, conforme pesquisa na base de dados no sistema da Receita Federal, custodiada pelo TCU (peça 115) .
Fim do prazo para a defesa: 4/2/2022

	Comunicação: Ofício 69147/2021 - Seproc (peça 120) 
Data da Expedição: 12/1/2022
Data da Ciência: 20/1/2022 (peça 130) 
Nome Recebedor: [ilegível]
Observação: Ofício enviado para o endereço do responsável, conforme pesquisa na base de dados no sistema do TSE, custodiada pelo TCU (peça 118) .
Fim do prazo para a defesa: 4/2/2022

14.  A Sra. Yaeco Kamaura, por advogado, solicitou (peças 131 e 133) e obteve (cf. peças 139, 140 e 143) acesso amplo e irrestrito aos autos e novo prazo para apresentação de sua defesa prorrogado até 21/2/2022.
15.  Conforme despacho de conclusão das comunicações processuais (peça 152) , as providências inerentes às comunicações processuais foram concluídas. 
16.  Transcorrido o prazo regimental, os responsáveis Lacir Mascari Filho e Francisco Assis de Lima permaneceram silentes, devendo ser considerados revéis, nos termos do art. 12, § 3º, da Lei 8.443/1992, e os responsáveis Yaeco Kamaura e Antonio Emidio Neto apresentaram defesa, que será analisada na seção Exame Técnico.
ANÁLISE DOS PRESSUPOSTOS DE PROCEDIBILIDADE DA IN/TCU 71/2012
Avaliação de Viabilidade do Exercício do Contraditório e Ampla Defesa
17.  Verifica-se que não houve o transcurso de mais de dez anos desde o fato gerador sem que tenha havido a notificação dos responsáveis pela autoridade administrativa federal competente (art. 6º, II, c/c art. 19, da IN/TCU 71/2012, modificada pela IN/TCU 76/2016) , uma vez que o fato gerador da irregularidade sancionada ocorreu até 4/11/2014, data do pagamento do último benefício irregular, e os responsáveis foram notificados sobre a irregularidade, pela autoridade administrativa competente, conforme abaixo:
17.1.  Lacir Mascari Filho, notificação por edital, de 14/11/2018, peça 65;
17.2.  Yaeco Kamaura, notificação do PAD, em 2013, peça 7, p. 2, item 4; interrogatório, em 2014, peça 6, p. 79; peça 7, p. 19; Ofício de cobrança administrativa 092/2018, de 1º/3/2018, peça 42, p. 2; e Notificação da CTCE 11/2018, de 10/10/2018, peça 51, recebida em 19/10/2018, peça 64;
17.3.  Antonio Emidio Neto, Ofício de cobrança administrativa 093/2018, de 1º/3/2018, peça 42, p. 3; e Notificação da CTCE 12/2018, de 10/10/2018, peça 52, recebida em 17/10/2018, peça 59; e
17.4.  Francisco Assis de Lima, Ofício de cobrança administrativa 091/2018, de 1º/3/2018, peça 42, p. 1, recebido em 9/4/2018, peça 43, p. 2; e Notificação da CTCE 10/2018, de 10/10/2018, peça 50, recebida em 22/10/2018, peça 63.
Valor de Constituição da TCE
18.  Verifica-se, ainda, que o valor atualizado do débito apurado (sem juros) em 1º/1/2017 é de R$ 211.702,02, portanto superior ao limite mínimo de R$ 100.000,00, na forma estabelecida conforme os arts. 6º, I, e 19 da IN/TCU 71/2012, modificada pela IN/TCU 76/2016. 
OUTROS PROCESSOS/DÉBITOS NOS SISTEMAS DO TCU COM OS MESMOS RESPONSÁVEIS
19.  Informa-se que foram encontrados processos no Tribunal com os mesmos responsáveis:
Quadro 1
	Responsável
	Processo

	Yaeco Kamaura
	Processo 016.036/2020-4
Processo 020.384/2020-3

	Francisco Assis de Lima
	Processo 016.036/2020-4 
Processo 020.384/2020-3 

19.1.  Apesar de ter sido verificada a existência de outros processos em desfavor de alguns dos responsáveis, em tramitação nesta Casa (cf. Quadro 1 acima) , considera-se não ser conveniente o apensamento do presente processo a qualquer um deles, tendo em vista que tal apensamento não atenderia a expectativa de racionalização administrativa, pois nenhum dos processos identificados alcança todos os responsáveis solidários do presente processo. Assim sendo, eventual apensamento só redundaria em um incremento de complexidade no desdobramento desses processos, com ampliação do rol de responsáveis solidários em relações diferentes de solidariedade por débitos diferentes.
20.  A tomada de contas especial está, assim, devidamente constituída e em condição de ser instruída.
EXAME TÉCNICO
Da validade das notificações:
21.  Preliminarmente, cumpre tecer breves considerações sobre a forma como são realizadas as comunicações processuais no TCU. A esse respeito, destacam-se o art. 179, do RI/TCU (Resolução 155, de 4/12/2002) e o art. 4º, III, § 1º, da Resolução TCU 170, de 30 de junho de 2004, in verbis:
'Art. 179. A citação, a audiência ou a notificação, bem como a comunicação de diligência, farse-ão:
I - mediante ciência da parte, efetivada por servidor designado, por meio eletrônico, fac-símile, telegrama ou qualquer outra forma, desde que fique confirmada inequivocamente a entrega da comunicação ao destinatário;
II - mediante carta registrada, com aviso de recebimento que comprove a entrega no endereço do destinatário;
III - por edital publicado no Diário Oficial da União, quando o seu destinatário não for localizado
 (...) 
Art. 3º As comunicações serão dirigidas ao responsável, ou ao interessado, ou ao dirigente de órgão ou entidade, ou ao representante legal ou ao procurador constituído nos autos, com poderes expressos no mandato para esse fim, por meio de:
I - correio eletrônico, fac-símile ou telegrama;
II - servidor designado;
III - carta registrada, com aviso de recebimento;
IV - edital publicado no Diário Oficial da União, quando o seu destinatário não for localizado, nas hipóteses em que seja necessário o exercício de defesa.
Art. 4º. Consideram-se entregues as comunicações:
I - efetivadas conforme disposto nos incisos I e II do artigo anterior, mediante confirmação da ciência do destinatário;
II - realizadas na forma prevista no inciso III do artigo anterior, com o retorno do aviso de recebimento, entregue comprovadamente no endereço do destinatário;
III - na data de publicação do edital no Diário Oficial da União, quando realizadas na forma prevista no inciso IV do artigo anterior.
§ 1º O endereço do destinatário deverá ser previamente confirmado mediante consulta aos sistemas disponíveis ao Tribunal ou a outros meios de informação, a qual deverá ser juntada ao respectivo processo.
 (...) '
22.  Bem se vê, portanto, que a validade da citação via postal não depende de que o aviso de recebimento seja assinado pelo próprio destinatário da comunicação, o que dispensa, no caso em tela, a entrega do AR em 'mãos próprias'. A exigência da norma é no sentido de o Tribunal verificar se a correspondência foi entregue no endereço correto, residindo aqui a necessidade de certeza inequívoca. 
23.  Não é outra a orientação da jurisprudência do TCU, conforme se verifica dos julgados a seguir transcritos:
'São válidas as comunicações processuais entregues, mediante carta registrada, no endereço correto do responsável, não havendo necessidade de que o recebimento seja feito por ele próprio'. (Acórdão 3648/2013-TCU-Segunda Câmara, relator José Jorge) ;
'É prescindível a entrega pessoal das comunicações pelo TCU, razão pela qual não há necessidade de que o aviso de recebimento seja assinado pelo próprio destinatário. Entregandose a correspondência no endereço correto do destinatário, presume-se o recebimento da citação'. (Acórdão 1019/2008-TCU-Plenário, relator Benjamin Zymler) ;
'As comunicações do TCU, inclusive as citações, deverão ser realizadas mediante Aviso de Recebimento - AR, via Empresa Brasileira de Correios e Telégrafos, bastando para sua validade que se demonstre que a correspondência foi entregue no endereço correto'. (Acórdão 1526/2007-TCU-Plenário, relator Aroldo Cedraz) .
24.  A validade do critério de comunicação processual do TCU foi referendada pelo Supremo Tribunal Federal, nos termos do julgamento do MS-AgR 25.816/DF, por meio do qual se afirmou a desnecessidade da ciência pessoal do interessado, entendendo-se suficiente a comprovação da entrega do 'AR' no endereço do destinatário:
'Ementa: agravo regimental. Mandado de segurança. Desnecessidade de intimação pessoal das decisões do tribunal de contas da união. art. 179 do regimento interno do TCU. Intimação do ato impugnado por carta registrada, iniciado o prazo do art. 18 da lei nº 1.533/51 da data constante do aviso de recebimento. Decadência reconhecida. Agravo improvido.
O envio de carta registrada com aviso de recebimento está expressamente enumerado entre os meios de comunicação de que dispõe o Tribunal de Contas da União para proceder às suas intimações.
O inciso II do art. 179 do Regimento Interno do TCU é claro ao exigir apenas a comprovação da entrega no endereço do destinatário, bastando o aviso de recebimento simples.'
Da revelia dos responsáveis Lacir Mascari Filho e Francisco Assis de Lima
25.  No caso vertente, a citação dos responsáveis Lacir Mascari Filho e Francisco Assis de Lima se deu em endereços provenientes de pesquisas de endereços realizadas pelo TCU (vide parágrafos acima) .
25.1.  O responsável Francisco Assis de Lima foi citado em endereço proveniente das bases de dados da Receita Federal e do Renach custodiadas pelo TCU (peças 113 e 116) , e a entrega dos ofícios citatórios nesses endereços ficou comprovada (peças 119, 125, 141 e 142) .
25.2.  Em relação ao responsável Lacir Mascari Filho, devido ao insucesso de realizar a citação em endereço constante na base de dados da Receita Federal custodiada pelo TCU (peça 114) , buscou-se a notificação em endereço proveniente das bases de dados públicas custodiadas pelo TCU (Renach - peça 117) e das bases de dados do próprio TCU. A entrega dos ofícios citatórios nesses endereços não ficou comprovada, razão pela qual promoveu-se a notificação por edital publicado no Diário Oficial da União (peças 150 e 151) .
26.  Importante destacar que, antes de promover a citação por edital, para assegurar a ampla defesa, buscaram-se outros meios possíveis para localizar e citar os responsáveis, nos limites da razoabilidade, fazendo juntar aos autos informação comprobatória dos diferentes meios experimentados que restaram frustrados, tal como se demonstrou no item anterior da presente instrução (Acórdão 4851/2017-TCU-Primeira Câmara, relator Augusto Sherman) .
27.  Nos processos do TCU, a revelia não leva à presunção de que seriam verdadeiras todas as imputações levantadas contra os responsáveis, diferentemente do que ocorre no processo civil, em que a revelia do réu opera a presunção da verdade dos fatos narrados pelo autor (Acórdão 1009/2018-TCU-Plenário, relator Bruno Dantas; 2369/2013-TCU-Plenário, relator Benjamin Zymler e 2449/2013-TCU-Plenário, relator Benjamin Zymler) . Dessa forma, a avaliação da responsabilidade do agente não pode prescindir da prova existente no processo ou para ele carreada. 
28.  Ao não apresentar sua defesa, os responsáveis em questão deixaram de produzir prova da regular aplicação dos recursos sob sua responsabilidade, em afronta às normas que impõem aos gestores públicos a obrigação legal de, sempre que demandados pelos órgãos de controle, apresentar os documentos que demonstrem a correta utilização das verbas públicas, a exemplo do contido no art. 93 do Decreto-Lei 200/1967: 'Quem quer que utilize dinheiros públicos terá de justificar seu bom e regular emprego na conformidade das leis, regulamentos e normas emanadas das autoridades administrativas competentes.' 
29.  Mesmo as alegações de defesa não sendo apresentadas, considerando o princípio da verdade real que rege esta Corte, procurou-se buscar, em manifestações dos responsáveis na fase interna desta Tomada de Contas Especial, se havia algum argumento que pudesse ser aproveitado a seu favor. 
30.  Os argumentos apresentados na fase interna (peças 68 e 79) não elidem as irregularidades apontadas.
31.  Em se tratando de processo em que parte interessada não se manifestou acerca das irregularidades imputadas, não há elementos para que se possa efetivamente aferir e reconhecer a ocorrência de boa-fé na conduta dos responsáveis, podendo este Tribunal, desde logo, proferir o julgamento de mérito pela irregularidade das contas, conforme os termos dos §§ 2º e 6º do art. 202 do RI/TCU. (Acórdão 2064/2011-TCU-Primeira Câmara (relator Ubiratan Aguiar) , 6.182/2011-TCU-1ª Câmara (relator Weder de Oliveira) , 4.072/2010-TCU-1ª Câmara (relator Valmir Campelo) , 1.189/2009-TCU-1ª Câmara (relator Marcos Bemquerer) , 731/2008-TCU-Plenário (relator Aroldo Cedraz) .
32.  Dessa forma, os responsáveis Lacir Mascari Filho e Francisco Assis de Lima devem ser considerados revéis, nos termos do art. 12, § 3º, da Lei 8.443/1992, devendo as contas serem julgadas irregulares, condenando-os ao débito apurado e aplicando-lhes a multa prevista no art. 57 da Lei 8.443/1992.
Da defesa da responsável Yaeco Kamaura
33.  A sra. Yaeco Kamaura foi citada em virtude de:
a) ter homologado justificação administrativa irregular de tempo de atividade rural em regime de economia familiar de Antonio Carlos Adriano (NB: 42/143.759.337-0) do período de 1º/1/1970 a 30/6/1987, considerando que tal propriedade só foi adquirida em 15/1/1973 (v. Relatório Auditoria de Benefício, peça 106, p. 9; Termo de Indicação, peça 6, p. 27, item 13.2; Relatório do PAD, peça 13, p. 9, item 2; Relatório Conclusivo, peça 23, p. 2, itens 6 e 7) ;
b) ter realizado, em conjunto com Lacir Mascari Filho, a homologação irregular de atividade rural de Floripes da Silva Zava (NB: 41/142.172.842-4) no período de 28/11/1962 a 31/12/1985, como arrendatária, sem a necessária justificação administrativa (Termo de Indiciação, peça 6, p. 32, item 13.10; Relatório do PAD, peça 13, p. 14-15, item 10; Relatório Conclusivo, peça 32, p. 2, item 7) ;
c) ter realizado, em conjunto com Lacir Mascari Filho, no que diz respeito ao benefício de Laza Maria Gonçalves, NB: 41/144.886.303-9, a homologação da justificação administrativa no que diz respeito ao período de atividade rural, de 6/1/1966 a 31/12/1980 (v. peça 106, p. 34; peça 6, p. 33, item 13.12, peça 13, p. 15, item 12) .
34.  Registre-se que se teve notícia da execução fiscal 5007271-06.2018.4.04.7013, ajuizada para recuperação do crédito de R$ 69.171.42, em razão da concessão irregular do benefício NB: 142.172.842-4 de Floripes da Silva Zava, e a execução fiscal 5006798-20.2018.4.04.7013, para recuperação do crédito de R$ 43.939,39, em razão da concessão irregular do benefício NB: 41/144.886.303-9, de Laza Maria Gonçalves, e até há menção, em pronunciamento jurídico, de que a beneficiária Laza Maria Gonçalves teria quitado o débito, mas as evidências dessa quitação, por ocasião da instrução de citação, não constavam dos autos, razão pela qual a cobrança desse débito permaneceu (v. peça 71, p. 6 e 24) .
35.  A responsável Yaeco Kamaura apresentou defesa, que passa a ser analisada em seguida:
36.  Argumentos (Peças 144, 145, 146, 147 e 148) :
36.1.  Em um primeiro momento, a defendente, por intermédio de procurador, fez um sumário das imputações feitas, enfatizando que, quando atuou nos processos de benefícios que foram deferidos pela Unidade do INSS de Cornélio Procópio só teria autorizado a justificação administrativa realizada por outros servidores, sem sua participação direta. Entende ser esse o motivo para que não tenha sido condenada em nenhum processo de cobrança e para só ter recebido a pena de advertência prescrita e teria atuado dentro da legalidade baseada 'no Princípio da Confiança Administrativa em seus subordinados' (peça 144, p. 1-2) .
36.2.  Em seguida, alegou a ocorrência de prescrição enquanto matéria de direito público tendo como referência os prazos previstos na Lei 9.873/1999, conforme jurisprudência do Supremo Tribunal Federal que transcreveu, razão pela qual pede o reconhecimento da ocorrência dessa prescrição (peça 144, p. 2-4) .
36.3.  A defendente alega estar sendo compelida a ressarcir dano causado por terceiros que agiram com dolo e não ela. Em relação à segurada Laza Maria Gonçalves (NB 41:144.886.303-9) , reporta-se à cobrança executiva ocorrida nos autos do processo 5006798-20.2018.4.04.7013/PR da 1ª Vara Federal de Jacarezinho/JFPR (cf. documentos às peças 146 e 147) para informar que os valores já foram ressarcidos pela segurada devedora e o processo foi arquivado face ao pagamento, o que importaria em perda do objeto em relação ao débito relacionado à mencionada segurada, cujo reconhecimento solicita (peça 144, p. 4) .
36.4.  Traz aos autos a defendente alegação de cerceamento de defesa, tendo em vista que o TCU teria negado acesso aos autos ao seu advogado que não teria tido acesso a arquivos do presente processo 'fechados por 'cadeados' eletrônicos', em violação às prerrogativas da advocacia previstas no art. 7º, XIII e XIV, da Lei 8.906/1994. Assim sendo, solicita amplo acesso aos autos para o exercício de seus direitos à ampla defesa e ao contraditório (peça 144, p. 5-6) .
36.5.  Em relação ao mérito, defende que não agiu com dolo, considerando que não foi punida nem condenada em ação judicial para ressarcimento ao erário, tendo atuado em cumprimento às regras legais e diretrizes que coordenavam a atuação dos servidores do INSS e agido no cumprimento de seu dever legal, com retidão e ética. Entende que também seria vítima dos erros e crimes cometidos, considerando a confiança que tinha nos subordinados, sem poderes para saber o que ocorria 'em todos cantos e escaninhos da Agência do INSS' não podendo ser condenado por algo que não deu azo. Nesse sentido, busca no Judiciário a revisão do ato e a nulidade do PAD (processo 5011183-18.2016.4.04.7001/PR, TRF4: v. peças 145 e 148) . Nunca agiu com dolo, tendo sua atuação se limitado a autorizar a justificação administrativa, sem ter participado diretamente do ato, tanto que nunca 'sofreu ação de ressarcimento dos cofres da União' (peça 144, p. 6-7) .
36.6.  Enfim, pede que a presente TCE seja considerada improcedente, acolhendo seus argumentos de prescrição, cerceamento de defesa e de mérito, e que também improcedente seja considerado o pedido de ressarcimento judicial (peça 144, p. 8) .
37.  Análise dos argumentos: 
37.1.  No que diz respeito às alegações de que não teve participação nas concessões irregulares a ela associadas pois somente autorizou a justificação administrativa baseada no 'princípio da confiança administrativa' e que, por isso, não teria sido penalizada nem condenada em processo de cobrança (item 36.1) , ressalte-se que a participação da defendente nos respectivos processos é inafastável, posto que atuou na homologação de justificações administrativas de períodos de tempo de serviço sem as quais as concessões não teriam ocorrido (v. item 33 e alíneas) , entendido que o ato de homologar é autorizar e é ato de controle interno da atividade, voltado para a garantia da integridade do ato homologado, não se tratando de mera formalidade. O processo administrativo disciplinar avalia a conduta da agente no que concerne às normas disciplinares de sua atuação funcional, não tendo por objeto a cobrança de ressarcimento. Igualmente, a TCE, cujo objeto é o ressarcimento do dano, tendo em vista o princípio da independência das instâncias, pode ter seu curso independentemente da existência de processo judicial de cobrança. Nesses termos, rejeitam-se as referidas alegações de defesa.
37.2.  Em relação à alegação de prescrição nos termos da Lei 9.873/1999 e jurisprudência do STF (item 36.2) , com efeito, o STF, no Recurso Extraordinário - RE 636.886, fixou a tese, com repercussão geral reconhecida, de que 'é prescritível a pretensão de ressarcimento ao erário fundada em decisão de Tribunal de Contas' (Tema 899) . Em que pese o questionamento acerca da abrangência da tese ali firmada, no sentido de que se circunscreveria apenas ao processo de execução da condenação imposta pelo TCU (ou seja, inaplicável à pretensão de ressarcimento exercida no processo 'conhecimento' da TCE) , verifica-se que o STF, por meio de decisões prolatadas pelas suas duas turmas, tem decidido de forma reiterada que se aplica o prazo prescricional de 5 anos previsto na Lei 9.873/1999 às pretensões sancionatória e ressarcitória a cargo do Tribunal de Contas da União. 
37.3.  Seja por aplicação direta ou por analogia, a orientação sufragada é no sentido de que o prazo de 5 anos é compatível com a tese de que a ação e a execução prescrevem no mesmo prazo (Súmula 150 do STF) , bem como com o fato de que a Lei 9.873/1999 - que regulamenta o exercício de ação punitiva pela Administração Pública Federal, direta e indireta - regeria integralmente a prescrição no âmbito do TCU. Quanto a este último aspecto, o ministro Luís Roberto Barroso, no voto exarado no julgamento do MS 32.201, embora tenha advertido que a atuação do TCU, em sua acepção clássica, não se qualifica como exercício do poder de polícia, ressaltou que a Lei 9.873/1999 assumiria vocação regulatória geral da prescrição do exercício da competência sancionadora da Administração Pública, sendo sua disciplina aplicável a qualquer ação punitiva da Administração Pública Federal, exceto àquelas esferas em que exista regulamentação específica. Ademais, em virtude da autonomia científica do Direito Administrativo, não haveria razão plausível para suprimir a omissão da Lei Orgânica do Tribunal de Contas da União, no tocante ao estabelecimento de um prazo prescricional próprio, valendo-se das normas de direito civil, e não das de direito administrativo.
37.4.  Eis algumas ementas que evidenciam o entendimento predominante do STF:
'Ementa: AGRAVO REGIMENTAL EM MANDADO DE SEGURANÇA. TOMADA DE CONTAS ESPECIAL. TRIBUNAL DE CONTAS DA UNIÃO. CONDENAÇÃO A RESSARCIMENTO AO ERÁRIO. PRESCRIÇÃO. MARCO INTERRUPTIVO. ART. 2°, II, DA LEI 9.873/1999. ATO INEQUÍVOCO DE APURAÇÃO DO FATO. DISCUSSÃO. DIREITO LÍQUIDO E CERTO. DEMONSTRAÇÃO. INOCORRÊNCIA. SUBSISTÊNCIA DA DECISÃO AGRAVADA. AGRAVO A QUE SE NEGA PROVIMENTO. I - As razões do agravo regimental são inaptas para desconstituir os fundamentos da decisão agravada, que, por isso, se mantêm hígidos. II - Aplicando-se a regulamentação da Lei 9.873/1999 ao caso concreto, observa-se que a pretensão sancionatória do TCU, em relação aos atos praticados pelo impetrante, levando-se em consideração a ocorrência de 5 causas interruptivas da prescrição, não teria sido fulminada pelo decurso do tempo. III - A pretensão do recorrente, fundada na discussão sobre os fatos apontados como marcos interruptivos da prescrição da pretensão punitiva da Administração Pública, refoge aos estreitos limites do mandamus, ante a ausência de liquidez e certeza do direito pleiteado. IV - Agravo regimental a que se nega provimento. MS 36067 ED-AgR. Órgão julgador: Segunda Turma. Relator (a) : Min. RICARDO LEWANDOWSKI. Julgamento: 18/10/2019'
'Ementa: AGRAVO REGIMENTAL EM RECLAMAÇÃO. TRIBUNAL DE CONTAS DA UNIÃO. TOMADA DE CONTA ESPECIAL. PRESCRIÇÃO DA PRETENSÃO PUNITIVA. RECONHECIDA EM DECISÃO DO SUPREMO TRIBUNAL FEDERAL. PRESCRITIBILIDADE DO RESSARCIMENTO AO ERÁRIO FUNDADA EM DECISÃO DE TRIBUNAL DE CONTAS. AÇÃO DE IMPROBIDADE ADMINISTRATIVA COM PEDIDO DE RESSARCIMENTO JÁ EM CURSO. AGRAVO REGIMENTAL A QUE SE NEGA PROVIMENTO. I - O acórdão do TCU determinou a formação de processo administrativo para avaliarem, efetivamente, a eventual responsabilização do agravado para o ressarcimento do dano ao erário, contrariando, assim, autoridade desta Corte no MS 35.512/DF, uma vez que houve a concessão da segurança para declarar a ocorrência da prescrição da pretensão punitiva do TCU em relação às infrações imputadas a ele, destacando-se que a União poderia perseguir os valores referentes ao ressarcimento dos danos na esfera judicial. II - Agravo regimental a que se nega provimento. (Rcl 39497 AgR. Órgão julgador: Segunda Turma. Relator (a) : Min. RICARDO LEWANDOWSKI. Julgamento: 10/10/2020) '
'Ementa: MANDADO DE SEGURANÇA. DIREITO ADMINISTRATIVO. TRIBUNAL DE CONTAS DA UNIÃO. SERVIDOR DA SECRETARIA DE SAÚDE DO ESTADO DO ACRE. FISCALIZAÇÃO OMISSA E DEFICIENTE NA EXECUÇÃO DE DOIS CONVÊNIOS FIRMADOS ENTRE A SECRETARIA ESTADUAL E O MINISTÉRIO DA SAÚDE. APLICAÇÃO DE MULTA. ARTS. 28, II, E 58, II, DA LEI 8.443/1992. ART. 268, II, DO REGIMENTO INTERNO DO TCU. PRESCRIÇÃO DA PRETENSÃO SANCIONATÓRIA. OCORRÊNCIA. APLICAÇÃO DA LEI 9.873/1999. PRECEDENTES DESTE STF. MEDIDA LIMINAR DEFERIDA E RATIFICADA NO EXAME DE MÉRITO. SEGURANÇA CONCEDIDA PARA AFASTAR A MULTA APLICADA. 1. A prescrição da pretensão punitiva do TCU é regulada pela Lei 9.873/1999, descabendo a aplicação do prazo decenal previsto na legislação civil (art. 205 do Código Civil) . Ao revés, incide o prazo quinquenal previsto na Lei 9.873/1999 (MS 32201, Rel. Min. Roberto Barroso, PRIMEIRA TURMA, DJe 7/8/2017; MS 35.512-AgR, Rel. Min. Ricardo Lewandowski, SEGUNDA TURMA, DJe 21/6/2019) . 2. In casu, na linha do parecer apresentado pelo Ministério Público Federal e da decisão liminar de minha lavra, é inequívoca a superação do prazo prescricional quinquenal. Os ilícitos apontados pela Corte de Contas ocorreram em julho de 2006, tendo o processo de auditoria sido instaurado em 9/10/2006. A ordem de citação do responsável para a audiência, por sua vez, ocorreu em 25/6/2007. Entretanto, a decisão condenatória recorrível foi exarada somente em 31/5/2016, data da prolação do Acórdão 3513/2016-TCU-Primeira Câmara. 3. Ex positis, CONCEDO A SEGURANÇA unicamente para afastar a sanção de multa aplicada ao impetrante, nos autos da Tomada de Contas Processo 023.288/2006-0, máxime da ocorrência de prescrição da pretensão punitiva do Tribunal de Contas da União. MS 35940. (Órgão julgador: Primeira Turma. Relator (a) : Min. LUIZ FUX. Julgamento: 16/6/2020) .'
37.5.  Essa orientação também foi seguida nas seguintes decisões monocráticas: MS 36.127-MC/DF e MS 35.940-MC/DF, Rel. Min. Luiz Fux; MS 35.294, MS 35.539/DF e MS 35.971-TP/DF, Rel. Min. Marco Aurélio; MS 34.256 MC/DF, MS 36.054-MC e MS 36.067-MC/DF, Rel. Min. Ricardo Lewandowski.
37.6.  O Supremo Tribunal Federal tem se pronunciado no sentido de reconhecer não só a aplicação da prescrição quinquenal com fulcro na interpretação da Lei 9.873/1999, mas também a incidência dos marcos interruptivos do prazo prescricional consignados na referida lei, tantas vezes quanto presentes os suportes fáticos (MS 32201, Relator: Min. Roberto Barroso) . 
37.7.  Entendimento que também foi adotado nas seguintes decisões monocráticas: MS 36.054, MS 34.256-MC, MS 35.512 e MS 36.067-MC, todos de relatoria do Min. Ricardo Lewandowski; MS 35.294, MS 35.539 e MS 35.971-TP, todos de relatoria do Min. Marco Aurélio; MS 32.201, Rel. Min. Roberto Barroso, e MS 36.127-MC e MS 35.940-MC, Min. Luiz Fux.
37.8.  Em relação ao termo inicial da contagem do prazo prescricional, o 'caput' do art. 1º da Lei 9.873/1999 oferece solução que não destoa do modelo adotado pelo TCU no incidente de uniformização de jurisprudência, em que se examinou a prescrição da pretensão punitiva, nos termos do Acórdão 1441/2016-TCU-Plenário (Rel. Min. Benjamin Zymler) , com a adição da particularidade de explicitar o caso de infrações permanentes ou continuadas:
a) Regra geral: 'data da prática do ato' (o que equivale a 'ocorrência da irregularidade sancionada') ;
b) Regra especial: 'no caso de infração permanente ou continuada, do dia em que tiver cessado'.
37.9.  A Lei 9.873/1999, no art. 2º, estabelece as causas interruptivas da prescrição punitiva, consoante abaixo transcrito, já na redação conferida pela Lei 11.941/2009:
Art. 2º Interrompe-se a prescrição da ação punitiva:
I - pela notificação ou citação do indiciado ou acusado, inclusive por meio de edital;
II - por qualquer ato inequívoco, que importe apuração do fato;
III - pela decisão condenatória recorrível.
IV - por qualquer ato inequívoco que importe em manifestação expressa de tentativa de solução conciliatória no âmbito interno da administração pública federal.
37.10.  O quadro a seguir indica alguns eventos processuais, ocorridos no curso de uma TCE (fase interna e externa) - instaurada em razão de irregularidades na aplicação de recursos da União transferidos a entes subnacionais - que poderiam ser enquadrados nas causas de interrupção da prescrição acima apontadas, sem prejuízo, é claro, de outras ocorrências fáticas elegíveis como marco interruptivo, a depender da forma de proceder de cada entidade ou órgão tomador de contas:
Quadro 2
	I - pela notificação ou citação do indiciado ou acusado, inclusive por meio de edital;
	 (i) notificação no âmbito do procedimento administrativo de ressarcimento previamente à instauração da TCE;
 (ii) notificação efetuada pelo órgão tomador de contas acerca da instauração da TCE;
 (iii) ato que ordenar a citação efetuada pelo TCU.
*Data da ciência da notificação ou citação pelos responsáveis ou de publicação do edital no DOU.

	II - por qualquer ato inequívoco, que importe apuração do fato;
* procedimento que evidencie a apuração dos fatos irregulares, com o objetivo quantificar o dano e identificar possíveis responsáveis.
	 (i) relatório de sindicância ou PAD;
 (ii) relatório de apuração de irregularidades referente ao processo administrativo prévio à instauração da TCE;
 (iii) relatórios de fiscalização, pareceres, despachos, informações e memorandos relacionados à apuração dos fatos irregulares;
 (iv) relatório do tomador de contas;
 (v) relatório do controle interno; 
 (vi) termo de instauração ou designação de instauração da TCE;
 (vii) autuação da TCE no TCU; entre outras causas.
*Há quem inclua nesse grupo diligências que comprovam providências do responsável sobre as irregularidades investigadas.

	III - pela decisão condenatória recorrível.
	 (i) Verifica-se apenas no âmbito do TCU com a data da prolação do acórdão condenatório recorrível.

	IV - por qualquer ato inequívoco que importe em manifestação expressa de tentativa de solução conciliatória no âmbito interno da administração pública federal.
	 (i) pedido de parcelamento;
 (ii) pagamento parcial do débito;
 (iii) qualquer manifestação do responsável que demonstre claramente a sua intenção de recolher o débito.

37.11.  Bem se vê, portanto, que haveria uma multiplicidade de causas de interrupção da prescrição, conforme se depreende do art. 2º da Lei 9.873/1999. Tal exegese encontra respaldo em precedentes do STF, a exemplo do que se decidiu no julgamento do MS 36067 (Rel. Min. Ricardo Lewandowski) , com destaque para trecho do voto em que o relator reconhece cinco causas de interrupção da prescrição, in verbis:
' (...) Assim, faz-se necessário levar em consideração que, apesar de os fatos objeto da apuração conduzida pela Corte de Contas remontarem aos anos de 1999 e 2000, período no qual o impetrante era Secretário de Saúde municipal, o Tribunal de Contas da União deu prosseguimento à tomada de contas especial por ter constatado a ocorrência de 5 causas interruptivas da prescrição, a saber: a) relatório de auditoria em conjunto realizada pelo Denasus e pela Secretaria Federal de Controle, lavrado em 6/7/2001, sendo este, certamente, um ato inequívoco que importou a apuração do fato (art. 2º, II, da Lei n. 9.873/1999) ; b) instauração de Tomada de Contas Especial pelo FNS, ocorrida em 5/10/2005, sendo este também, certamente, um ato inequívoco que importou a apuração do fato (art. 2º, II, da Lei n. 9.873/1999) ; c) a autuação da presente Tomada de Contas Especial no âmbito do Tribunal de Contas da União, ocorrida em 12/8/2008, sendo este também, certamente, um ato inequívoco que importou a apuração do fato (art. 2º, II, da Lei n. 9.873/1999) ; d) o ato que ordenou a citação do responsável, ora impetrante, ocorrida em 12/7/2010 (art. 2º, I, da Lei n. 9.873/1999) ; e e) o exercício do poder punitivo ocorrido em 20/6/2012, data da prolação do Acórdão 1563/2012-TCU-Plenário (art. 2º, III, da Lei n. 9.873/1999) .'
37.12.  No caso concreto, portanto, tendo como parâmetro a tese firmada pelo STF, no RE 636.886, no sentido de que ambas pretensões do TCU (sancionatória e ressarcitória) sujeitam-se ao prazo prescricional de 5 anos previsto na Lei 9.873/1999, considerando, ainda, o sistema prescricional delineado na citada lei, inclusive as causas de suspensão e de interrupção da prescrição, temos os seguintes eventos processuais:
a)   'Datas das práticas dos atos' (termo inicial para contagem dos prazos prescricionais) : data do último pagamento de benefício irregular: 5/10/2010, no caso do benefício de Antonio Carlos Adriano; 26/8/2011, referente à concessão irregular feita a Floripes da Silva Zava; 4/10/2010, concernente ao benefício irregularmente concedido a Laza Maria Gonçalves (v. instrução de citação, peça 109, p. 18, 21 e 24) ;
b)   Relatório Conclusivo - Benefício de Antonio Carlos Adriano, NB: 42/143.759.337-0, de 23/9/2010 (peça 23) , que caracterizou a ocorrência de irregularidade nessa concessão;
c)   Relatório Conclusivo - Benefício de Laza Maria Gonçalves, NB: 41/244.886.303-9, de 30/9/2010 (peça 32) , que caracterizou a ocorrência de irregularidade também nessa concessão;
d)   Relatório Conclusivo - Benefício de Floripes da Silva Zava, NB: 41/142.172.842-4, de 18/8/2011 (peça 32) , que caracterizou a ocorrência de irregularidade também nessa concessão;
e)   Notificação do PAD, em 2013, de Yaeco Kamaura (cf. peça 7, p. 1, item 2 c/c peça 7, p. 2, item 4) ;
f)   Termo de Indiciação - Processo 35239.000909/2013-81, de 21/5/2014 (peça 6) , que detalhou as irregularidades verificadas pela comissão de processo administrativo disciplinar e identificou responsáveis;
g)   interrogatório no PAD, em 2014 (peça 6, p. 79) ;
h)   Relatório do Processo Administrativo Disciplinar - Processo 35239.000909/2013-81, de 30/6/2016 (peça 13) , caracterizou as irregularidades apuradas, ouviu envolvidos e definiu responsabilidades;
i)   Ofício de cobrança administrativa 092/2018, de 1º/3/2018 (peça 42, p. 2) ;
j)   Despacho administrativo que decidiu pela instauração da TCE, de 10/10/2018 (peça 2) ;
k)   Notificação para recolher o valor impugnado, enviados pela autoridade administrativa,  de Yaeco Kamaura, por meio do ofício acostado à peça 51, recebido em 19/10/2018, conforme AR (peça 64) ;
l)   Relatório de TCE 35239.000909/2013-81, de 30/11/2018 (peça 93) ;
m)   Data de autuação da tomada de contas especial pela SecexTCE: 5/5/2020;
n)   Despacho do titular da SecexTCE autorizando a realização das citações propostas: 24/11/2021 (peça 111) .
37.13.  Analisando-se a sequência de eventos processuais enumerados no item anterior, os quais teriam o condão de interromper a prescrição da ação punitiva desta Corte no entender do STF, observa-se que não teria transcorrido o prazo prescricional de 5 (cinco) anos entre cada evento processual e o seguinte. Ressalte-se ainda que também não teria ocorrido a prescrição intercorrente a que se refere o art. 1º, § 1º, da Lei 9873/99 (prazo de 3 anos) . Portanto, mesmo levando-se em consideração o entendimento do STF, não teria ocorrido a prescrição da pretensão sancionatória e ressarcitória a cargo do TCU.
37.14.  No caso concreto tratado no RE 636.886 (tema 899 da repercussão geral) diz respeito à fase de execução judicial de deliberação do Tribunal de Contas, tanto assim que, para deslindá-lo, foi necessária a aplicação da Lei 6.830/1980, a Lei de Execuções Fiscais, diploma legal evidentemente inaplicável à fase que antecede a formação do título executivo extrajudicial, caracterizada pela atuação do órgão de controle externo até a prolação do acórdão.
37.15.  Considerando que o TCU ainda não se pronunciou sobre os efeitos do julgamento de mérito da referida decisão do STF em relação às pretensões de ressarcimento ao erário veiculadas por meio dos processos de tomada de contas especiais, por cautela, deve-se adotar a orientação da Corte de Contas, na pendência de julgamento do RE 636.886, mesmo reconhecida sua repercussão geral, no sentido de que a matéria ali tratada alcançaria tão somente a fase judicial de cobrança do título extrajudicial, não atingindo os processos de controle externo, mantendo-se  a interpretação adotada pela Corte Suprema, em 2008, no Mandado de Segurança - MS 26.210, oportunidade em que foi fixada tese da imprescritibilidade das ações de ressarcimento ao erário:
'A suspensão pelo STF das demandas nas quais esteja em questão a prescritibilidade da pretensão de ressarcimento ao erário com base em decisão de tribunal de contas (RE 636.886/STF) alcança tão somente a fase judicial de cobrança do título extrajudicial, não atingindo os processos de controle externo em trâmite. Até julgamento definitivo em contrário pelo STF, permanece o entendimento do TCU acerca da imprescritibilidade das pretensões de ressarcimento decorrentes de tomadas de contas especiais.' (Acórdão 1267/2019-TCU-Plenário, relator: min. Aroldo Cedraz) 
'A suspensão pelo STF das demandas nas quais esteja em questão a prescritibilidade da pretensão de ressarcimento ao erário com base em decisão de tribunal de contas (RE 636.886/STF) alcança tão somente a fase judicial de cobrança do título extrajudicial, não atingindo os processos de controle externo em trâmite. Até julgamento definitivo em contrário pelo STF, permanecem imprescritíveis as pretensões de ressarcimento decorrentes de tomadas de contas especiais.' (Acórdão 7930/2018-TCU-Segunda Câmara, relatora: min. Ana Arraes) .
37.16.  Por outro lado, especificamente no que tange à prescrição da pretensão punitiva, verifica-se que o Acórdão 1441/2016-TCU-Plenário, relator ministro Benjamin Zymler, que uniformizou a jurisprudência acerca dessa questão, subordinou tal prescrição ao prazo prescricional geral indicado no art. 205, do Código Civil, que é de dez anos, contado da data de ocorrência da irregularidade sancionada, nos termos do art. 189, do Código Civil, sendo este prazo interrompido pelo ato que ordenar a citação, a audiência ou a oitiva do responsável.
37.17.  No caso em exame, não ocorreu a prescrição da pretensão punitiva, uma vez que a irregularidade sancionada ocorreu até 4/10/2014 (último pagamento referente ao benefício irregularmente concedido a Laza Maria Gonçalves, data de evento mais antiga) e o ato de ordenação da citação ocorreu em 24/11/2011.
37.18.  Portanto, diferente do entendimento esposado pela responsável, não se configurou a prescrição nem tanto em relação à competência sancionatória deste Tribunal nem quanto em relação ao ressarcimento dos danos ao erário, razões pelas quais rejeitam-se as respectivas alegações de defesa
37.19.  Sobre a quitação da dívida concernente aos pagamentos irregulares feitos a título de benefício previdenciário feitos a Laza Maria Gonçalves, NB: 41: 144.886.303-9 (item 36.3) , a peça 146 traz um despacho de citação da parte executada e a peça 147, sentença que julga extinta a execução fiscal por adimplemento do débito, a qual transitou em julgado em 17/1/2019 (cf. consulta, peça 153, p. 1) .  Considerando já existir informação prévia (então não documentada) da quitação dessa parcela do débito (v. item 34 acima) , agora amparada pela documentação juntada pela defendente, entende-se que houve a quitação, razão pela qual acolhe-se essas alegações de defesa em favor da defendente e de todos os demais responsáveis aos quais essa parcela de débito foi imputada, excluindo-se esses valores da presente TCE, o que implica em acolhimento das alegações de defesa referente a esse aspecto específico.
37.20.  No que se refere a cerceamento de defesa sob o fundamento de que o TCU não disponibilizou acesso integral aos autos (item 36.4) , como anotado no item 14 acima, a Sra. Yaeco Kamaura, por advogado, solicitou (peças 131 e 133) e obteve (cf. peças 139, 140 e 143) acesso amplo e irrestrito aos autos. Assim sendo, o fundamento para as alegações em comento não é consistente, a ensejar a rejeição de referidas alegações.
37.21.  Em relação às alegações de que não agiu com dolo, o que seria evidenciado por não ter sido punida nem condenada em ação judicial para ressarcimento ao erário, de  que atuou dentro dos limites legais de suas atribuições, de que foi vítima dos erros dos subordinados e de que não teria como saber tudo que acontecia em sua repartição (item 36.5) , reitera-se aqui a análise feita no item 37.1, acrescentando-se que o seu poder de homologar ensejava o poder de revisar os atos e só fazer tal homologação após entendimento pela regularidade dos procedimentos adotados, o que não se demonstrou nos autos em questão. A informação adicional de que busca a revisão do ato e a nulidade do PAD não diz respeito ao PAD objeto desta TCE (PAD - 35239.000909/2013-81) , mas sim ao PAD 35194.000308/2015-02, cf. peça 145, p. 2, juntada pela defendente. Desse modo, rejeitam-se referidas alegações de defesa.
37.22.  Pelo exposto, rejeitam-se, igualmente, os pedidos de improcedência da presente TCE, por não se reconhecer a ocorrência de prescrição, de cerceamento de defesa ou de fundamento de mérito para tanto, mantendo-se os elementos que subsidiam a cobrança de ressarcimento do débito, excluídas as parcelas, como tratado no item 37.19, referentes ao benefício de Laza Maria Gonçalves, NB: 41: 144.886.303-9.
37.23.  De todo modo, feita consulta ao sítio eletrônico do Tribunal Regional Federal da 4º Região, verificou-se que o débito objeto da execução fiscal 5007271-06.2018.4.04.7013, ajuizada para recuperação do crédito de R$ 69.171.42, em razão da concessão irregular do benefício NB: 142.172.842-4 de Floripes da Silva Zava foi judicialmente considerado alcançado pela prescrição, nos termos da sentença à peça 153, p. 3-5, ensejando, inclusive, a exclusão da beneficiária da cobrança judicial, conforme indica extrato da tramitação do processo, peça 153, p. 7. Diante das evidências do reconhecimento judicial da prescrição referentes às parcelas de débito associadas ao benefício em referência, entende-se pela exclusão desses valores da cobrança objeto deste processo, excluindo, por conseguinte, a responsabilidade da defendente e dos demais responsáveis a eles associados.
38.  Da análise procedida acima, verifica-se que os argumentos de defesa não foram suficientes para elidir integralmente as irregularidades pelas quais está sendo responsabilizada, de forma que devem ser acolhidas parcialmente.
39.  Não há elementos para que se possa efetivamente aferir e reconhecer a ocorrência de boa-fé na conduta de Yaeco Kamaura, podendo este Tribunal, desde logo, proferir o julgamento de mérito pela irregularidade das contas, conforme os termos dos §§ 2º e 6º do art. 202 do RI/TCU, condenando-se a responsável ao débito apurado, excluídas as parcelas tratadas nos itens 37.19 e 37.23 acima, e aplicando-lhe a multa prevista no art. 57, da Lei 8.443/1992.
Da defesa do responsável Antonio Emidio Neto
40.  O sr. Antonio Emidio Neto foi citado por ter atuado como procurador, perante o INSS, para a obtenção indevida da concessão do benefício previdenciário nos quais atuou realizando a intermediação formal (na condição de procurador) ou informal de segurados, com cobrança de pagamentos, a requerer pessoalmente aposentadorias por idade ou tempo de contribuição, utilizando documentos inidôneos, considerando:
a) ter atuado como procurador formalmente designado no processo de concessão irregular do benefício de Ary Adanski (falecido, NB: 41/142.548.304-3) (v. peça 106, p. 22; peça 6, p. 29, item 13.6; peça 13, p. 7 e 11, item 6; ref. Apenso 25, peça 6, p. 7) , concedido por Lacir Mascari Filho (cf. peça 6, p. 29, item 13.6, peça 13, p. 11, item 6) .
b) ter atuado como procurador na concessão do benefício concedido a Floripes da Silva Zava (NB: 41/142.172.842-4) (v. peça 106, p. 26-29; peça 6, p. 32, item 13.10, peça 13, p. 14, item 10; apenso 36, peça 6, p. 32) , realizada por Lacir Mascari Filho (cf. peça 6, p. 32, item 13.10, peça 13, p. 14, item 10, peça 32, p. 3, item 16) , com a homologação, junto com Lacir, de atividade rural referente ao período de 28/11/1962 a 31/12/1985, como arrendatária, sem justificação administrativa, por Yaeco Kamaura, (v. peça 6, p. 32, item 13.10) , 
41.  Anote-se que se teve notícia da execução fiscal 5007271-06.201814.04.7013, ajuizada para recuperação do crédito de R$ 69.171.42, em razão da concessão irregular do benefício NB: 142.172.842-4 de Floripes da Silva Zava.
42.  O responsável Antonio Emidio Neto apresentou defesa, que passa a ser analisada em seguida:
43.  Argumentos (Peças 137 e 138) :
43.1.  O defendente, após uma síntese da TCE quanto aos seus objetivos e objeto, informa não haver, nos autos, provas materiais de que tenha praticado ato que violasse a boa-fé nos pedidos que requereu, que sempre agiu com lisura e integridade com os clientes que atendeu, em fatos desabonadores. Cabia-lhe, como procurador, recolher documentos dos clientes e encaminhar para agências do INSS para a concessão ou não dos benefícios previdenciários, sem responsabilidade com a natureza ou forma em que [esses documentos] foram confeccionados (peça 137, p. 1-2, 7) .
43.2.  No que concerne ao cliente Ary Adansky, apresenta documento referente à Ação Penal 5002369-56.2012.404.7001/PR em tramitação na Vara Federal de Londrina no qual referido cliente foi denunciado por obter vantagem indevida do INSS por meio fraudulento. Na sentença, concluiu-se que não era possível verificar qualquer prática ilícita na CTPS desse cliente e houve o julgamento pela improcedência da apuração de falsificação dos documentos anexados junto ao INSS, razão pela qual solicita que se julgue improcedente o pedido de restituição dos valores referentes à concessão a esse cliente, uma vez provada que não teria havido falsificação dos documentos apresentados (peça 137, p. 2-3; peça 138) .
43.3.  Quanto à cliente Floripes da Silva Zava, anota que houve interrupção do benefício concedido por irregularidade no cômputo do exercício de atividade rural, mas não se comprovou que houve adulteração ou fraude para o deferimento do benefício, considerando que o processo teria ocorrido com lisura por parte do defendente, tendo havido erro cometido por funcionário público. O defendente atuava como 'instrumento de busca do beneficiário a autarquia', realizando protocolos e juntadas de documentos, cabendo ao cliente a busca e entrega de documentos, não podendo ser responsabilizado por documentos que chegam ao seu escritório (peça 137, p. 3) .
43.4.  Alega o defendente que a instauração de processo que tenha repercussão direta sobre ele deveria ter garantido de imediato o seu direito ao contraditório e à ampla defesa, especialmente nos processos em trâmite no TCU, nos termos da Súmula Vinculante 3 do STF e do art. 38, §§ 1º e 2º, e 68 da Lei 9.784/99 (peça 137, p. 4) . A ausência de oportunidade prévia do autor seria quebra do direito à ampla defesa. Ele fora notificado em 17/10/2018. Recebeu, há alguns anos, o diagnóstico de doença degenerativa de Alzheimer. Quando da primeira citação, não se sabe qual era então o seu estado mental pois já estava em tratamento médico e não informou a família da citação recebida, razão pela qual pede para que se desconsidere a referida citação (peça 137, p. 4-5) .
43.5.  Ressalta o defendente que a penalidade a ser aplicada, considerando o disposto no art. 2º, parágrafo único, IV e VI da Lei 9.784/1999, deve atender a uma proporcionalidade em relação ao caso. O processo não traz evidências de ilícito praticado pelo defendente, mas de erro material dos servidores do INSS, a considerar, inclusive, que os documentos apresentados no decorrer dos processos previdenciários são de inteira responsabilidade dos beneficiários, sendo eles que recebem os valores  auferidos, sem responsabilidade do procurador pelo gozo dos valores requeridos. Assim sendo, não haveria de se cogitar uma penalidade tão gravosa (peça 137, p. 5-6) .
43.6.  Alega o defendente que o pedido de devolução dos valores pagos indevidamente aos dois clientes citados é indevido, uma vez que benefícios previdenciários possuem natureza alimentar, visando a proteger bens jurídicos relacionados à dignidade da pessoa humana, não podendo erros ocasionados por servidores públicos fundamentarem tal devolução. O defendente foi prestador de serviços nos benefícios em questão, sendo os valores pagos integralmente aos beneficiários, não havendo razão de pedido de que o defendente os devolva (peça 137, p. 7-8) .
43.7.  Por último, requereu o acolhimento da defesa apresentada, o reconhecimento da nulidade da citação, da ausência de conduta antijurídica e o provimento das razões apresentadas com sua exclusão do processo, diante da ausência de nexo causal nos atos praticados relacionados ao fatos apontados e inexistência de prova de ato ilícito por ele praticado. Requereu, ainda, que as publicações subsequentes sejam realizadas somente em nome dos procuradores que subscreveram a peça de defesa e que todas as citações sejam enviadas aos procuradores com a utilização do endereço que apresenta (peça 137, p. 8-9) .
44.  Análise dos argumentos: 
44.1.  No que concerne aos argumentos de que agiu sem responsabilidade pelos documentos que intermediou entre o seu cliente e o INSS e que não haveria provas de atuação que violasse a boa-fé nos pedidos que intermediou (item 43.1) , observe-se que, no item 40 acima, se tem que ele atuou como procurador formalmente designado, conforme procurações juntadas à peça 106, p. 22 e 30, com poderes especiais para representação perante o INSS, a permitir deduzir-se que estar qualificado para cumprir fielmente o seu mandato implica conhecimento dos documentos que utiliza na intermediação, sob pena de gestão temerária. Tem-se, assim, por rejeitadas referidas alegações de defesa.
44.2.  Sobre o reconhecimento, na esfera penal (Ação Penal 5002369-56.2012.404.7001/PR) , de que não houve fato imputável concernente à concessão feita a Ary Adansky por inconsistência das provas arrecadadas e coerência das afirmações do imputado, conforme cópia de sentença judicial que juntou (peça 138) , considerando tratar-se de sentença judicial penal transitada em julgado em 5/4/2013 (cf. peça 153, p. 9) que nega o feito, esta vincula as decisões a respeito de tal fato, a implicar em reconhecimento da extinção do débito por ausência de fundamentação fática, com exclusão das parcelas de débito correspondentes do presente processo, afastando a responsabilidade daqueles aos quais essas parcelas de débito foram imputadas. Tem-se, assim, o acolhimento dessas alegações de defesa.
44.3.  No que diz respeito a Floripes da Silva Zava (NB: 41/142.172.842-4) e a alegação de que o que houve foi erro de funcionário público (item 43.3) , houve inserção de períodos de tempo de serviço indevidos quanto aos períodos de 1964, 1967 a 1970 e 1972 a 1985, como arrendatário, em homologação de atividade rural feita conjuntamente por Lacir e Yaeco, sem a necessária justificação administrativa (Termo de Indiciação, peça 6, p. 32, item 13.10; Relatório do PAD, peça 13, p. 14-15, item 10; Relatório Conclusivo, peça 32, p. 2, item 7) , com atuação formal enquanto procurador do defendente na fase inicial do processo e no recurso (cf. peça 6, p. 32, item 13.10, peça 13, p. 14, item 10) , o que denota a participação do defendente na constituição do referido processo e no seu sucesso, ensejando a rejeição de suas alegações de defesa. Há de se considerar, porém, a ocorrência da prescrição tratada no item 37.23, o que afastaria essa parcela de débito e a respectiva imputação a ele dirigida.
44.4.  Acerca da alegação de restrição ao direito ao contraditório e à ampla defesa (item 43.4) , tem-se que não se caracterizou no caso, pois o defendente está tendo, nesta fase, a oportunidade de oferecer defesa perante o TCU. Não há elementos, nos autos, que permitam considerar como inválida a notificação da CTCE entregue em 17/10/2018, afora a alegação de que o defendente não teria informado a família quando já em tratamento de doença de Alzheimer, situação não evidenciada documentalmente. Por essas razões, rejeitam-se as referidas alegações de defesa.
44.5.  Sobre a proporcionalidade da penalidade a ser aplicada (item 43.5) , no caso de aplicável, é ponderada por ocasião do julgamento. A imputação de débito não é penalidade, e é decorrente do dever de ressarcimento que todo aquele que causa dano ao erário se submete. Nesses termos, rejeitam-se as respectivas alegações de defesa.
44.6.  No que se trata de não instar os beneficiários a devolver os benefícios recebidos (item 43.6) , já foi objeto de análise nessa TCE, por ocasião da citação, a exclusão dos beneficiários por não demonstrada sua participação ativa na concessão irregular (v. peça 109, itens 14 e ss.) . A responsabilização que alcançou o defendente diz respeito aos indícios de atuação em conluio com funcionários do INSS na perpetração da irregularidade em comento, estabelecendo nexo de causalidade entre suas ações e o resultado danoso ao erário, como apontado no item 44.3 acima. Nesses termos, rejeitam-se as respectivas alegações de defesa.
44.7.  Considerando as análises realizadas, acolhe-se parcialmente as alegações de defesa apresentadas para afastar o débito decorrente da concessão de benefício a Ary Adansky, sem reconhecimento da nulidade da notificação da CTCE ou da citação que ensejou a defesa ora em análise, acolhendo o pedido quanto às comunicações aos procuradores que indica do presente momento para adiante.
44.8.  Da análise procedida acima, verifica-se que os argumentos de defesa foram suficientes para elidir parte das irregularidades pela qual está sendo responsabilizado o defendente, de forma que devem ser acolhidas nessa parte. Acrescente-se que, em virtude do reconhecimento judicial da prescrição do débito de Floripes da Silva Zava, foi também excluída a responsabilidade do defendente por essa parcela de débito, não restando mais nenhum débito a ser imputado a ele, redundando em sua exclusão do presente processo por ausência de responsabilidade imputável.
45.  Considerando as análises acima, excluídos os débitos referentes a Laza Maria Gonçalves (NB: 41:144.886.303-9) , cf. item 37.19, Floripes da Silva Zava (NB: 41/142.172.842-4) , cf. item 37.23, e Ary Adansky (NB: 41/142.548.304-3) , item 44.2, remanesceriam as parcelas de débito e os respectivos responsáveis nos termos adiante descritos:
45.1.1.  Débitos relacionados ao responsável Lacir Mascari Filho, referente à concessão feita aos beneficiários:
45.1.1.1.  Alcino Albino de Souza, NB: 143.759.344-2
	Data da ocorrência
	Valor histórico (R$) 

	13/11/2007
	1.037,94

	13/11/2007
	381,44

	6/12/2007
	572,17

	27/12/2007
	381,44

	30/1/2008
	380,00

	29/2/2008
	380,00

	28/3/2008
	415,00

	29/4/2008
	415,00

	9/6/2008
	415,00

	7/7/2008
	415,00

	7/8/2008
	415,00

	8/9/2008
	622,50

	7/10/2008
	415,00

	7/11/2008
	415,00

	9/12/2008
	552,00

	7/1/2009
	415,00

	9/2/2009
	415,00

	9/3/2009
	465,00

	7/4/2009
	465,00

	8/5/2009
	465,00

	8/6/2009
	465,00

	10/7/2009
	465,00

	7/8/2009
	465,00

	8/9/2009
	697,50

	8/10/2009
	465,00

	9/11/2009
	465,00

	7/12/2009
	626,00

	7/1/2010
	465,00

	28/1/2010
	510,00

	1º/3/2010
	510,00

	31/3/2010
	510,00

	30/4/2010
	510,00

	31/5/2010
	510,00

	1º/7/2010
	510,00

	30/7/2010
	510,00

	30/8/2010
	765,00

	30/9/2010
	510,00

	28/11/2013
	2.713,21

	28/11/2013
	678,00

	28/11/2013
	1.353,00

	6/1/2014
	678,00

	5/2/2014
	724,00

	7/3/2014
	724,00

	4/4/2014
	724,00

	5/5/2014
	724,00

	4/6/2014
	724,00

	4/7/2014
	724,00

	4/8/2014
	724,00

	4/9/2014
	1.086,00

	7/10/2014
	724,00

	4/11/2014
	724,00

45.1.1.2.  Benedito Luciano da Silva F, NB: 146.473.446-9
	Data da ocorrência
	 Valor histórico (R$) 

	12/8/2008
	305,00

	8/9/2008
	519,00

	9/10/2008
	415,00

	6/11/2008
	415,00

	4/12/2008
	518,00

	9/1/2009
	415,00

	5/2/2009
	415,00

	4/3/2009
	465,00

	8/4/2009
	465,00

	5/5/2009
	465,00

	5/6/2009
	465,00

45.1.2.  Débitos relacionados aos responsáveis Lacir Mascari Filho e Francisco Assis de Lima, referente à concessão feita ao beneficiário:
45.1.2.1.  João Antonio de Oliveira, NB: 142.548.321-3
	Data da ocorrência
	 Valor histórico (R$) 

	25/6/2007
	1.500,70

	25/6/2007
	438,66

	2/7/2007
	438,66

	1º/8/2007
	438,66

	3/9/2007
	639,42

	1º/10/2007
	438,66

	1º/11/2007
	438,66

	4/12/2007
	633,40

	3/1/2008
	438,66

	6/2/2008
	437,00

	3/3/2008
	437,00

	1º/4/2008
	458,00

	5/5/2008
	458,00

	3/6/2008
	458,00

	1º/7/2008
	457,00

	1º/8/2008
	458,00

	1º/9/2008
	687,00

	1º/10/2008
	458,00

	3/11/2008
	458,00

	1º/12/2008
	684,00

	5/1/2009
	458,00

	2/2/2009
	458,00

	2/3/2009
	486,00

	2/4/2009
	486,00

	4/5/2009
	486,00

	2/6/2009
	486,00

	3/7/2009
	486,00

	3/8/2009
	486,00

	1º/9/2009
	728,00

	5/10/2009
	486,00

	3/11/2009
	486,00

	4/12/2009
	720,00

	4/1/2010
	486,00

	2/2/2010
	515,00

	1º/3/2010
	515,00

	1º/4/2010
	515,00

	3/5/2010
	515,00

	1º/6/2010
	515,00

45.1.3.  Débitos relacionados aos responsáveis Lacir Mascari Filho, Yaeco Kamaura e Francisco Assis de Lima, referente à concessão feita ao beneficiário:
45.1.3.1.  Antônio Carlos Adriano, NB: 143.759.337-0
	Data da ocorrência
	 Valor histórico (R$) 

	20/11/2007
	216,82

	20/11/2007
	381,44

	5/12/2007
	507,92

	3/1/2008
	381,44

	8/2/2008
	380,00

	4/3/2008
	380,00

	4/4/2008
	415,00

	6/5/2008
	415,00

	5/6/2008
	415,00

	4/7/2008
	415,00

	4/8/2008
	415,00

	5/9/2008
	623,00

	6/10/2008
	415,00

	4/11/2008
	415,00

	4/12/2008
	622,00

	6/1/2009
	415,00

	4/2/2009
	415,00

	4/3/2009
	465,00

	6/4/2009
	465,00

	6/5/2009
	465,00

	8/6/2009
	465,00

	6/7/2009
	465,00

	6/8/2009
	465,00

	3/9/2009
	698,00

	6/10/2009
	465,00

	6/11/2009
	465,00

	7/12/2009
	697,50

	6/1/2010
	465,00

	5/2/2010
	510,00

	5/3/2010
	510,00

	5/4/2010
	510,00

	4/5/2010
	510,00

	7/6/2010
	510,00

	5/7/2010
	510,00

	6/8/2010
	510,00

	6/9/2010
	510,00

	5/10/2010
	510,00

Prescrição da Pretensão Punitiva
46.  A pretensão punitiva do TCU, conforme Acórdão 1441/2016-TCU-Plenário, relator Benjamin Zymler, que uniformizou a jurisprudência acerca dessa questão, subordina-se ao prazo geral de prescrição indicado no art. 205 do Código Civil, que é de dez anos, contado da data de ocorrência da irregularidade sancionada, nos termos do art. 189 do Código Civil, sendo este prazo interrompido pelo ato que ordenar a citação, a audiência ou a oitiva dos responsáveis.
47.  No caso em exame, não ocorreu a prescrição em relação a Lacir Mascari Filho, uma vez que a irregularidade sancionada ocorreu até 4/11/2014, mas se deu em relação a Yaeco Kamaura e Francisco Assis de Lima, cujos últimos pagamentos se deram em 2010, considerando que o ato de ordenação da citação ocorreu em 24/11/2021.
CONCLUSÃO
48.  Em face da análise promovida na seção 'Exame Técnico', verifica-se que os responsáveis Lacir Mascari Filho e Francisco Assis de Lima não lograram comprovar a boa e regular aplicação dos recursos, instados a se manifestar, optaram pelo silêncio, configurando a revelia, nos termos do § 3º, do art. 12, da Lei 8.443/1992. Além disso, propõe-se acolher parcialmente as alegações de defesa de Yaeco Kamaura e de Antonio Emidio Neto, uma vez que foram suficientes para sanar parte das irregularidades a ele atribuídas e afastar parte do débito apurado. Anote-se que, em virtude de análises acima realizadas, foram excluídos os débitos referentes a Laza Maria Gonçalves (NB: 41:144.886.303-9) , cf. item 37.19, Floripes da Silva Zava (NB: 41/142.172.842-4) , cf. item 37.23, e Ary Adansky (NB: 41/142.548.304-3) , item 44.2, o que levou à exclusão do responsável Antonio Emidio Neto do presente processo.
49.  Ademais, inexistem nos autos elementos que demonstrem a boa-fé dos responsáveis Lacir Mascari Filho, Francisco Assis de Lima e Yaeco Kamaura ou a ocorrência de outras excludentes de culpabilidade.
50.  Verifica-se também que não houve a prescrição da pretensão punitiva em relação ao sr. Lacir Mascari Filho, conforme análise já realizada.
51.  Tendo em vista que não constam dos autos elementos que permitam reconhecer a boa-fé dos responsáveis Lacir Mascari Filho, Francisco Assis de Lima e Yaeco Kamaura, sugere-se que as suas contas sejam julgadas irregulares, nos termos do art. 202, § 6º, do RI/TCU, com a imputação do débito atualizado monetariamente e acrescido de juros de mora, nos termos do art. 202, § 1º do RI/TCU, descontado o valor eventualmente recolhido, com a aplicação da multa prevista no art. 57 da Lei 8.443/1992 ao sr. Lacir Mascari Filho.
52.  Por fim, como houve elementos que modificaram o entendimento acerca das irregularidades em apuração, propõe-se alterar a matriz de responsabilização presente na peça 108 para exclusão da responsabilidade do sr. Antonio Emidio Neto.
PROPOSTA DE ENCAMINHAMENTO
53.  Diante do exposto, submetemos os autos à consideração superior, propondo ao Tribunal:
a)   considerar revéis os responsáveis Lacir Mascari Filho e Francisco Assis de Lima, para todos os efeitos, dando-se prosseguimento ao processo, com fulcro no art. 12, § 3º, da Lei 8.443/1992; 
b)   acolher parcialmente as alegações de defesa apresentadas pelos responsáveis Yaeco Kamaura e Antonio Emidio Neto; 
c)   excluir da relação processual Antonio Carlos Adriano, Ary Adanski, Floripes da Silva Zava, Joao Antonio de Oliveira, Laza Maria Goncalves e Antonio Emidio Neto;
d)   julgar irregulares, nos termos dos arts. 1º, I, 16, III, 'b' e 'c', da Lei 8.443/1992, c/c os arts. 19 e 23, III, da mesma Lei, as contas dos responsáveis Lacir Mascari Filho, Yaeco Kamaura e Francisco Assis de Lima, condenando-os ao pagamento das importâncias a seguir especificadas, atualizadas monetariamente e acrescidas dos juros de mora, calculadas a partir das datas discriminadas até a data da efetiva quitação do débito, fixando-lhes o prazo de quinze dias, para que comprovem, perante o Tribunal, o recolhimento das referidas quantias aos cofres do Instituto Nacional do Seguro Social, nos termos do art. 23, III, 'a', da citada lei, c/c o art. 214, III, 'a', do RI/TCU.
Débitos relacionados ao responsável Lacir Mascari Filho:
	Data de ocorrência
	Valor histórico (R$) 

	13/11/2007
	1.037,94

	13/11/2007
	381,44

	6/12/2007
	572,17

	27/12/2007
	381,44

	30/1/2008
	380,00

	29/2/2008
	380,00

	28/3/2008
	415,00

	29/4/2008
	415,00

	9/6/2008
	415,00

	7/7/2008
	415,00

	7/8/2008
	415,00

	12/8/2008
	305,00

	8/9/2008
	622,50

	8/9/2008
	519,00

	7/10/2008
	415,00

	9/10/2008
	415,00

	6/11/2008
	415,00

	7/11/2008
	415,00

	4/12/2008
	518,00

	9/12/2008
	552,00

	7/1/2009
	415,00

	9/1/2009
	415,00

	5/2/2009
	415,00

	9/2/2009
	415,00

	4/3/2009
	465,00

	9/3/2009
	465,00

	7/4/2009
	465,00

	8/4/2009
	465,00

	5/5/2009
	465,00

	8/5/2009
	465,00

	5/6/2009
	465,00

	8/6/2009
	465,00

	10/7/2009
	465,00

	7/8/2009
	465,00

	8/9/2009
	697,50

	8/10/2009
	465,00

	9/11/2009
	465,00

	7/12/2009
	626,00

	7/1/2010
	465,00

	28/1/2010
	510,00

	1/3/2010
	510,00

	31/3/2010
	510,00

	30/4/2010
	510,00

	31/5/2010
	510,00

	1/7/2010
	510,00

	30/7/2010
	510,00

	30/8/2010
	765,00

	30/9/2010
	510,00

	28/11/2013
	2.713,21

	28/11/2013
	678,00

	28/11/2013
	1.353,00

	6/1/2014
	678,00

	5/2/2014
	724,00

	7/3/2014
	724,00

	4/4/2014
	724,00

	5/5/2014
	724,00

	4/6/2014
	724,00

	4/7/2014
	724,00

	4/8/2014
	724,00

	4/9/2014
	1.086,00

	7/10/2014
	724,00

	4/11/2014
	724,00

Valor atualizado do débito (com juros) em 25/8/2022: R$ 87.977,01. 
Débitos relacionados ao responsável Francisco Assis de Lima em solidariedade com Lacir Mascari Filho:
	Data de ocorrência
	Valor histórico (R$) 

	25/6/2007
	1.500,70

	25/6/2007
	438,66

	2/7/2007
	438,66

	1/8/2007
	438,66

	3/9/2007
	639,42

	1/10/2007
	438,66

	1/11/2007
	438,66

	4/12/2007
	633,40

	3/1/2008
	438,66

	6/2/2008
	437,00

	3/3/2008
	437,00

	1/4/2008
	458,00

	5/5/2008
	458,00

	3/6/2008
	458,00

	1/7/2008
	457,00

	1/8/2008
	458,00

	1/9/2008
	687,00

	1/10/2008
	458,00

	3/11/2008
	458,00

	1/12/2008
	684,00

	5/1/2009
	458,00

	2/2/2009
	458,00

	2/3/2009
	486,00

	2/4/2009
	486,00

	4/5/2009
	486,00

	2/6/2009
	486,00

	3/7/2009
	486,00

	3/8/2009
	486,00

	1/9/2009
	728,00

	5/10/2009
	486,00

	3/11/2009
	486,00

	4/12/2009
	720,00

	4/1/2010
	486,00

	2/2/2010
	515,00

	1/3/2010
	515,00

	1/4/2010
	515,00

	3/5/2010
	515,00

	1/6/2010
	515,00

Valor atualizado do débito (com juros) em 25/8/2022: R$ 60.371,99. 
Débitos relacionados ao responsável Francisco Assis de Lima em solidariedade com Lacir Mascari Filho e Yaeco Kamaura:
	Data de ocorrência
	Valor histórico (R$) 

	20/11/2007
	216,82

	20/11/2007
	381,44

	5/12/2007
	507,92

	3/1/2008
	381,44

	8/2/2008
	380,00

	4/3/2008
	380,00

	4/4/2008
	415,00

	6/5/2008
	415,00

	5/6/2008
	415,00

	4/7/2008
	415,00

	4/8/2008
	415,00

	5/9/2008
	623,00

	6/10/2008
	415,00

	4/11/2008
	415,00

	4/12/2008
	622,00

	6/1/2009
	415,00

	4/2/2009
	415,00

	4/3/2009
	465,00

	6/4/2009
	465,00

	6/5/2009
	465,00

	8/6/2009
	465,00

	6/7/2009
	465,00

	6/8/2009
	465,00

	3/9/2009
	698,00

	6/10/2009
	465,00

	6/11/2009
	465,00

	7/12/2009
	697,50

	6/1/2010
	465,00

	5/2/2010
	510,00

	5/3/2010
	510,00

	5/4/2010
	510,00

	4/5/2010
	510,00

	7/6/2010
	510,00

	5/7/2010
	510,00

	6/8/2010
	510,00

	6/9/2010
	510,00

	5/10/2010
	510,00

Valor atualizado do débito (com juros) em 25/8/2022: R$ 48.447,42. 
e)   aplicar, ao responsável Lacir Mascari Filho, a multa prevista no art. 57 da Lei 8.443/1992 c/c o art. 267 do RI/TCU, fixando-lhes o prazo de quinze dias, a contar da notificação, para que comprovem, perante o Tribunal (art. 214, III, 'a', do RI/TCU) , o recolhimento da dívida aos cofres do Tesouro Nacional, atualizada monetariamente desde a data do acórdão que vier a ser proferido por este Tribunal até a data do efetivo recolhimento, se paga após o vencimento, na forma da legislação em vigor;
f)   autorizar, desde logo, a cobrança judicial das dívidas, caso não atendidas as notificações, na forma do disposto no art. 28, II, da Lei 8.443/1992;
g)   autorizar também, desde logo, se requerido, com fundamento no art. 26, da Lei 8.443, de 1992, c/c o art. 217, §1º do RI/TCU, o parcelamento da (s) dívida (s) em até 36 parcelas, incidindo, sobre cada parcela, corrigida monetariamente, os correspondentes acréscimos legais, fixando-lhe o prazo de quinze dias, a contar do recebimento da notificação, para comprovar, perante o Tribunal, o recolhimento da primeira parcela, e de trinta dias, a contar da parcela anterior, para comprovar os recolhimentos das demais parcelas, devendo incidir, sobre cada valor mensal, atualizado monetariamente, os juros de mora devidos, no caso do débito, na forma prevista na legislação em vigor, alertando os responsáveis de que a falta de comprovação do recolhimento de qualquer parcela importará o vencimento antecipado do saldo devedor, nos termos do § 2º do art. 217 do RI/TCU;
h)   enviar cópia do acórdão a ser prolatado à Procuradoria da República no Estado do Paraná, nos termos do § 3º do art. 16 da Lei 8.443/1992, c/c o § 7º do art. 209 do RI/TCU, para adoção das medidas cabíveis; e
i)   enviar cópia do acórdão que vier a ser proferido ao Instituto Nacional do Seguro Social e aos responsáveis, para ciência;
j)   informar à Procuradoria da República no do Paraná, ao Instituto Nacional do Seguro Social e aos responsáveis que a presente deliberação, acompanhada do Relatório e do Voto que a fundamenta, está disponível para a consulta no endereço www.tcu.gov.br/acordaos, além de esclarecer que, caso requerido, o TCU poderá fornecer sem custos as correspondentes cópias, de forma impressa;
k)   informar à Procuradoria da República no Estado do Paraná que, nos termos do parágrafo único do art. 62 da Resolução TCU 259/2014, os procuradores e membros do Ministério Público credenciados nesta Corte podem acessar os presentes autos de forma eletrônica e automática, ressalvados apenas os casos de eventuais peças classificadas como sigilosas, as quais requerem solicitação formal."
O MP/TCU, representado pelo subprocurador-geral Lucas Rocha Furtado, manifestou-se conforme a seguir[footnoteRef:3]: [3:  Peça 157.] 
" (...) 
Após as análises iniciais, em que se analisou a definição dos responsáveis arrolados nos autos, foram promovidas as citações de Lacir Mascari Filho, Francisco Assis de Lima, Yaeco Kamaura e Antonio Emidio Neto, por pagamentos indevidos no período de 2007 a 2014.
Analisadas as defesas apresentadas, a unidade técnica propugna o acolhimento dos argumentos de Antonio Emidio Neto, em razão de as irregularidades a ele imputadas terem recebido juízo de mérito na esfera penal acerca da inexistência do fato, bem assim a ocorrência de prescrição, reconhecida em processo judicial de cobrança. 
Com relação aos demais responsáveis citados, a proposta da SecexTCE é no sentido do julgamento das contas como irregulares, condenação em débito e aplicação da multa prevista no art. 57 da Lei nº 8.443/1992.
Manifesto parcial discordância da proposta técnica, em razão da superveniência da Resolução-TCU nº 344/2022, que regulamenta a prescrição das pretensões punitiva e de ressarcimento.
Verifico que, em relação ao Sr. Francisco Assis de Lima, ocorreu a prescrição quinquenal prevista no art. 2º da referida Resolução.
Com efeito, o fato gerador da irregularidade imputável ao Sr. Francisco ocorreu até outubro de 2010, data do pagamento do último benefício irregular sob a responsabilidade desse responsável. Todavia, a primeira notificação a ele dirigida no âmbito administrativo ocorreu em março de 2018 (peça 42, p. 1) , transcorrido, portanto, mais de cinco anos, ressaltando que no processo administrativo disciplinar instaurado em 2013, esse responsável não foi chamado a prestar esclarecimentos (cf. relatório à peça 7) .
Ante o exposto, manifesto-me de acordo com a proposta de encaminhamento constante da instrução de peça 154 e corroborada pelos pronunciamentos de peças 155 e 156, exceto quanto ao Sr. Francisco Assis de Lima, em relação ao qual entendo que o processo deva ser arquivado, nos termos do art. 11 da Resolução-TCU nº 344/2022. 
Por fim, a proposta de aplicação de multa com base no art. 57 da Lei nº 8.443/1992 deve ser estendida também a Sra. Yeaco Kamaura (item 53, 'e', da instrução de peça 154) ."
É o relatório.

Júlio Ribeiro de Castro (OAB/PR 45.273), representando Yaeco Kamaura; Doviglio Furlan Neto (OAB/PR 44.427) e outros, representando Antônio Emídio Neto.

Subprocurador-Geral Lucas Rocha Furtado.

TOMADA DE CONTAS ESPECIAL. INSS. CONCESSÃO IRREGULAR DE BENEFÍCIOS PREVIDENCIÁRIOS. RESPONSABILIDADE DE EXSERVIDORES, INTERMEDIÁRIOS E BENEFICIÁRIOS. EXCLUSÃO DE BENEFICIÁRIOS DA RELAÇÃO PROCESSUAL. CITAÇÃO DOS RESPONSÁVEIS REMANESCENTES. REVELIA DE DOIS RESPONSÁVEIS. REJEIÇÃO DAS ALEGAÇÕES DE DEFESA DOS DEMAIS RESPONSÁVEIS. CONTAS IRREGULARES. DÉBITO E MULTA.

TOMADA DE CONTAS ESPECIAL (TCE)

Unidade de Auditoria Especializada em Tomada de Contas Especial (AudTCE).

Em exame, tomada de contas especial instaurada pelo Instituto Nacional do Seguro Social em razão de habilitação e concessão de aposentadoria mediante a inserção de dados falsos no sistema da Previdência Social, com acolhimento de documentos comprobatórios de atividade rural inidôneos e conversão em período especial indevida, no âmbito da Agência de Previdência Social Cornélio Procópio, vinculada à Gerência Executiva do INSS de Londrina (GEXLON) .
Esgotadas as medidas administrativas sem a obtenção dos ressarcimentos pretendidos, instaurou-se a tomada de contas especial[footnoteRef:2], sob o seguinte fundamento, conforme consignado na matriz de responsabilização elaborada pelo tomador de contas[footnoteRef:3]:  [2:  Peça 2.]  [3:  Peça 92.] 
"Concessão irregular de benefícios previdenciários com utilização de contribuições e/ou exercício de atividade rural inexistente."
O tomador de contas concluiu que o prejuízo correspondia a R$ 132.800,32, atribuindo a responsabilidade pelo dano aos servidores Lacir Mascari Filho e Yaeco Kamaura, aos terceiros coparticipantes Francisco Assis de Lima e Antônio Emídio Neto e aos beneficiários Antônio Carlos Adriano, Ary Adanski, Floripes da Silva Zava, João Antônio de Oliveira e Laza Maria Gonçalves[footnoteRef:4]. [4:  Relatório de TCE 35194.000109/2018-39 (peça 93) .] 
O referido débito envolve, ainda, pagamentos indevidos de valores referentes aos beneficiários Alcino Albino de Souza e Benedito Luciano da Silva Filho, os quais não foram arrolados pelo tomador como solidários nas dívidas, tendo em vista que, à época, já haviam falecido.
O órgão de controle interno anuiu às conclusões do relatório[footnoteRef:5]. [5:  Peças 95-97.] 
No âmbito desta Corte, a então SecexTCE concluiu pela necessidade de realizar diligência ao INSS com vistas a obter os seguintes elementos: comprovação da autoria da concessão irregular dos benefícios previdenciários pelo Sr. Lacir Mascari Filho; termos de procuração ou documentos equivalentes, referentes aos terceiros responsáveis apontados como representantes de parte dos beneficiários; registros de homologação de tempo de atividade rural e termos de justificação administrativa, que evidenciariam a participação da Sra. Yaeco Kamaura nas irregularidades[footnoteRef:6]. [6:  Peça 101-103.] 
Após o recebimento da resposta à diligência, a unidade instrutiva produziu nova instrução[footnoteRef:7], na qual informou, primeiramente, que promoveu a exclusão da relação processual dos beneficiários Antônio Carlos Adriano, Ary Adanski, Floripes da Silva Zava, João Antônio de Oliveira e Laza Maria Gonçalves como responsáveis na presente TCE, seguindo a linha de diversos precedentes desta Corte que apreciaram situações análogas[footnoteRef:8], uma vez que não havia evidências de que tivessem participação nas irregularidades. [7:  Peça 109-111.]  [8:  Vide Acórdão 13/1993-TCU-Segunda Câmara, 2415/2004-TCU-1ª Câmara, 1201/2011-TCU-Plenário, 427/2012-TCU-Plenário, 789/2012-TCU-Plenário, 2580/2012-TCU-Plenário, 325/2013-TCU-Plenário, 509/2013-TCU-Plenário, 859/2013-TCU-Plenário, 2369/2013-TCU-Plenário, entre outros.] 
Com relação aos servidores e intermediários, a responsabilização foi mantida pela SecexTCE:
	Responsáveis
	Condutas

	Lacir Mascari Filho
	Na condição de servidor do INSS e responsável pela concessão de aposentadorias, promoveu as referidas concessões sem suporte em documentos ou consultas idôneos, resultando em concessões que geraram pagamentos irregulares dos benefícios, em prejuízo ao erário federal.

	Yaeco Kamaura
	Na condição de servidora do INSS e responsável por homologação de justificação administrativa em processos de concessão de aposentadorias, promoveu as referidas homologações, sem suporte em documentos ou consultas idôneos, resultando em concessões que geraram pagamentos irregulares dos benefícios, em prejuízo ao erário federal.

	Antônio Emídio Neto e Francisco Assis de Lima
	Contribuíram para as concessões irregulares de aposentadorias, considerando terem realizado a intermediação formal (na condição de procurador) ou informal de segurados, com cobrança de pagamentos, requerendo aposentadorias com o uso de documentos inidôneos.

Desse modo, foram citados Lacir Mascari Filho, Yaeco Kamaura, Francisco Assis de Lima e Antônio Emídio Neto, pelos débitos quantificados conforme abaixo:
	Responsáveis/devedores
	Valor histórico do débito (R$) 

	Lacir Mascari Filho
	31.420,20[footnoteRef:9] [9:  Relativo ao benefício concedido em nome de Alcino Albino de Souza.] 

	Lacir Mascari Filho
	4.862,00[footnoteRef:10] [10:  Relativo ao benefício concedido em nome de Benedito Luciano da Silva Filho.] 

	Lacir Mascari Filho e Francisco Assis de Lima (intermediário) , solidariamente
	20.168,48[footnoteRef:11] [11:  Relativo ao benefício concedido em nome de João Antônio de Oliveira.] 

	Lacir Mascari Filho, Yaeco Kamaura e Francisco Assis de Lima (intermediário) , solidariamente
	17.398,12[footnoteRef:12] [12:  Relativo ao benefício concedido em nome de Antônio Carlos Adriano.] 

	Lacir Mascari Filho e Antônio Emídio Neto (intermediário) , solidariamente
	13.140,00[footnoteRef:13] [13:  Relativo ao benefício concedido em nome de Ary Adanski.] 

	Lacir Mascari Filho, Yaeco Kamaura e Antônio Emídio Neto (intermediário) , solidariamente
	27.784,97[footnoteRef:14] [14:  Relativo ao benefício concedido em nome de Floripes da Silva Zava.] 

	Lacir Mascari Filho e Yaeco Kamaura, solidariamente
	17.680,00[footnoteRef:15] [15:  Relativo ao benefício concedido em nome de Laza Maria Gonçalves.] 

Transcorrido o prazo regimental, os senhores Lacir Mascari Filho e Francisco Assis de Lima permaneceram silentes.
Após a análise das alegações de defesa apresentadas por Yaeco Kamaura e Antônio Emídio Neto, as quais se encontram integralmente reproduzidas no relatório precedente, a então SecexTCE propôs, em síntese:
a) considerar revéis os Srs. Lacir Mascari Filho e Francisco Assis de Lima;
b) acolher as alegações de defesa apresentadas pelo Sr. Antônio Emídio Neto, excluindo os débitos relativos aos benefícios concedidos a Ary Adanski (inexistência de irregularidade) e Floripes da Silva Zava (prescrição) ;
c) acolher parcialmente as alegações de defesa apresentadas pela Sra. Yaeco Kamaura, excluindo os débitos relativos aos benefícios concedidos a Floripes da Silva Zava (prescrição) e Laza Maria Gonçalves (adimplemento do débito no âmbito de execução fiscal promovida pelo INSS) , mantendo-se o débito relativo ao benefício concedido a Antônio Carlos Adriano;
d) julgar irregulares as contas dos Srs. Lacir Mascari Filho e Francisco Assis de Lima, bem como da Sra. Yaeco Kamaura, condenando-os em débito;
e) aplicar ao Sr. Lacir Mascari Filho multa individual prevista no art. 57 da Lei 8.443/1992.
O MP/TCU, representado pelo subprocurador-geral Lucas Rocha Furtado, manifestou-se parcialmente de acordo com a proposta da unidade instrutiva, em razão da superveniência da Resolução TCU 344/2022, que regulamenta a prescrição das pretensões punitiva e de ressarcimento[footnoteRef:16]. [16:  Peça 157.] 
Consignou que, em relação ao Sr. Francisco Assis de Lima, teria ocorrido a prescrição quinquenal prevista no art. 2º da referida resolução, tendo em vista que o fato gerador da irregularidade imputável ao responsável ocorreu até outubro de 2010, data do pagamento do último benefício irregular sob sua responsabilidade. Destaca, todavia, que a primeira notificação a ele dirigida no âmbito administrativo foi realizada em março de 2018[footnoteRef:17], tendo transcorrido, portanto, mais de cinco anos desde a ocorrência, ressaltando que no processo administrativo disciplinar instaurado em 2013[footnoteRef:18] tal responsável não foi chamado a prestar esclarecimentos. Assim, entendeu que, em relação ao referido responsável, o processo deveria ser arquivado. [17:  Peça 42, p. 1.]  [18:  Peça 7.] 
Acrescentou, ainda, que a multa individual com base no art. 57 da Lei 8.443/1992 também deveria ser aplicada à Sra. Yaeco Kamaura.
II
Examino, primeiramente, a ocorrência da prescrição das pretensões punitiva e ressarcitória, nos termos da Resolução TCU 344/2022.
Para as situações tratadas nestes autos, o prazo prescricional deve ser contado da data em que cessaram as irregularidades (art. 4º, V, da Resolução TCU 344/2022) . No caso concreto, os fatos geradores das irregularidades remanescentes ocorreram até as seguintes datas (foram excluídos os benefícios referentes a Ary Adanski e Laza Maria Gonçalves, tendo em vista a insubsistência dos débitos, conforme se discutirá adiante) :
	Devedores
	Beneficiários relacionados
	Data em que cessou o pagamento do benefício

	Lacir Mascari Filho
	Alcino Albino de Souza
	4/11/2014

	Lacir Mascari Filho
	Benedito Luciano da Silva Filho
	5/6/2009

	Lacir Mascari Filho e Francisco Assis de Lima (intermediário) , solidariamente
	João Antônio de Oliveira
	1º/6/2010

	Lacir Mascari Filho, Yaeco Kamaura e Francisco Assis de Lima (intermediário) , solidariamente
	Antônio Carlos Adriano
	5/10/2010

	Lacir Mascari Filho, Yaeco Kamaura e Antônio Emídio Neto (intermediário) , solidariamente
	Floripes da Silva Zava
	26/8/2011

A partir da listagem elaborada pela unidade instrutiva no parágrafo 37.12 da instrução reproduzida no relatório precedente, e, ainda, tendo como base outros documentos constantes dos autos, identificam-se as seguintes causas interruptivas dos prazos prescricionais em relação às irregularidades ora em discussão:
	Fato
	Data

	Relatório conclusivo sobre a irregularidade na concessão do benefício de Benedito Luciano da Silva Filho[footnoteRef:19] [19:  Peça 29.] 
	8/6/2010

	Relatório conclusivo sobre a irregularidade na concessão do benefício de João Antônio de Oliveira[footnoteRef:20] [20:  Peça 35.] 
	22/6/2010

	Relatório conclusivo sobre a irregularidade na concessão do benefício de Antônio Carlos Adriano[footnoteRef:21] [21:  Peça 23.] 
	23/9/2010

	Relatório Conclusivo da irregularidade na concessão do benefício de Alcino Albino de Souza[footnoteRef:22] [22:  Peça 19.] 
	30/9/2010

	Relatório Conclusivo da irregularidade na concessão do benefício de Floripes da Silva Zava[footnoteRef:23] [23:  Peça 32.] 
	18/8/2011

	Termo de indiciação do Sr. Lacir Mascari Filho e da Sra. Yaeko Kamaura pela Comissão de Processo Administrativo Disciplinar (PAD 35239.000909/2013-81) [footnoteRef:24] [24:  Peça 6.] 
	21/5/2014

	Relatório conclusivo da comissão de processo administrativo disciplinar[footnoteRef:25] [25:  Peça 7.] 
	15/8/2014

	Relatório de reinstauração da comissão de processo administrativo disciplinar em relação ao Sr. Lacir Mascari Filho[footnoteRef:26] [26:  Peça 13.] 
	30/6/2016

	Portaria de aplicação da penalidade de demissão ao Sr. Lacir Mascari Filho[footnoteRef:27] [27:  Peça 18.] 
	13/12/2017

	Parecer pela instauração da TCE[footnoteRef:28] [28:  Peça 2, p. 1.] 
	10/10/2018

	Notificação ao Sr. Lacir Mascari Filho acerca da instauração da TCE e da necessidade de recolhimento da dívida[footnoteRef:29] [29:  Peça 49.] 
	10/10/2018

	Notificação ao Sr. Francisco Assis de Lima acerca da TCE e da necessidade de recolhimento da dívida[footnoteRef:30] [30:  Peça 50.] 
	10/10/2018

	Notificação à Sra. Yaeko Kamaura acerca da instauração da TCE e da necessidade de recolhimento da dívida[footnoteRef:31] [31:  Peça 51.] 
	10/10/2018

	Notificação ao Sr. Antônio Emídio Neto acerca da TCE e da necessidade de recolhimento da dívida[footnoteRef:32] [32:  Peça 52.] 
	10/10/2018

	Relatório do tomador de contas[footnoteRef:33] [33:  Peça 1, p. 55.] 
	30/11/2018

	Data do protocolo da TCE no âmbito do TCU
	5/5/2020

	Realização de diligências saneadoras[footnoteRef:34] [34:  Peças 101-103.] 
	14/7/2021

	Citação promovida pelo Tribunal[footnoteRef:35] [35:  Peças 109-111.] 
	24/11/2021

Dessa forma, conclui-se não ter ocorrido, em relação aos atos examinados neste processo, a prescrição das pretensões ressarcitória e punitiva (art. 2º) , ainda que na modalidade intercorrente (art. 8º) .
III
Quanto aos benefícios irregulares concedidos em nome de Alcino Albino de Souza e Benedito Luciano da Silva Filho, em relação aos quais foi citado apenas o Sr. Lacir Mascari Filho, e ao benefício relativo a João Antônio de Oliveira, que resultou na citação solidária dos Srs. Lacir Mascari Filho e Francisco Assis de Lima, os responsáveis não apresentaram alegações de defesa.
A propósito, em relação a Francisco Assis de Lima, conforme exposto no bloco anterior, divergindo do entendimento manifestado pelo MP/TCU, verifica-se que não se operou a prescrição das pretensões ressarcitória e punitiva em relação aos atos examinados neste processo.
Desse modo, tendo sido constatada a revelia dos Srs. Lacir Mascari Filho e Francisco Assis de Lima e não havendo, nos autos, elementos que permitam afastar a responsabilidade pelas dívidas, devem ser mantidos os referidos débitos.
No que pertine ao benefício irregular concedido em nome de Laza Maria Gonçalves, foram citados o Sr. Lacir Mascari Filho e a Sra. Yaeco Kamaura. O Sr. Lacir Mascari Filho não apresentou defesa, devendo ser considerado revel. Por sua vez, a Sra. Yaeco Kamaura não forneceu justificativas suficientes para afastar a referida irregularidade, tendo juntado aos autos, contudo, peças de ação de execução fiscal ajuizada pelo INSS, nas quais se verifica que, na esfera judicial, ocorreu o adimplemento do débito referente ao benefício irregular NB: 41/144.886.303-9, em nome de Laza Maria Gonçalves. O trânsito em julgado da sentença que julgou extinta a referida execução fiscal ocorreu em 17/1/2019[footnoteRef:36], antes, portanto, da autorização da citação realizada por este Tribunal, datada de 24/11/2021[footnoteRef:37]. Desse modo, devem ser rejeitadas as justificativas apresentadas pela responsável, sem condenação em débito, tendo em vista a comprovação do ressarcimento ao erário, anterior à própria citação. [36:  Vide resultado de consulta processual à peça 153, p. 1.]  [37:  Peça 111.] 
Quanto ao benefício irregular concedido em nome de Ary Adansky, que resultou na citação solidária dos Srs. Antônio Emídio Neto e Lacir Mascari Filho, a então SecexTCE propôs o acatamento das alegações de defesa encaminhadas pelo Sr. Antônio Emídio Neto, tendo em vista que, em sentença de mérito proferida em ação na esfera penal, concluiu-se pela inexistência de irregularidade na referida concessão[footnoteRef:38]. [38:  Vide sentença proferida na ação penal 5002369-56.2012.404.7001/PR (peça 138) .] 
Acerca do benefício concedido em nome de Antônio Carlos Adriano, em relação ao qual foram citados os Srs. Lacir Mascari Filho e Francisco Assis de Lima e a Sra. Yaeco Kamaura, apenas a última apresentou defesa.
A SecexTCE verificou que os argumentos da defesa da Sra. Yaeco Kamaura, que, em síntese, envolveram a alegação da ocorrência de prescrição, cerceamento de defesa e ausência de dolo, não foram suficientes para elidir a referida irregularidade. Ponderou a secretaria que a responsável, por advogado, solicitou[footnoteRef:39] e obteve[footnoteRef:40] acesso amplo e irrestrito aos autos no âmbito do Tribunal. Adicionou que a atribuição da responsável de homologar a concessão do benefício ensejava o poder de revisar os atos e somente realizar tal homologação após entendimento pela regularidade dos procedimentos adotados, o que não se demonstrou nos autos em questão. Por fim, como restou evidenciado no bloco anterior, não ocorreu, em relação aos atos examinados neste processo, a prescrição das pretensões punitiva e ressarcitória. Desse modo, concluo pela rejeição das alegações de defesa da responsável, subsistindo o débito em questão. [39:  Peças 131 e 133.]  [40:  Peças 139, 140 e 143.] 
No que concerne ao benefício em nome de Floripes da Silva Zava, foram citados os Srs. Lacir Mascari Filho e Antônio Emídio Neto, bem como a Sra. Yaeco Kamaura. Apenas os dois últimos apresentaram defesa.
A secretaria rejeitou os argumentos do Sr. Antônio Emídio Neto, dos quais cabe destacar os referentes à suposta ausência de provas de que tivesse atuado em violação à boa-fé nos pedidos que intermediou e à alegação de que a irregularidade teria decorrido de erro cometido por funcionário público. A unidade instrutiva observou que "a responsabilização que alcançou o defendente diz respeito aos indícios de atuação em conluio com funcionários do INSS na perpetração da irregularidade em comento, estabelecendo nexo de causalidade entre suas ações e o resultado danoso ao erário".
Quanto à Sra. Yaeco Kamaura, que também alegou cerceamento de defesa, ausência de dolo e prescrição em relação ao benefício concedido em nome de Floripes da Silva Zava, a secretaria rejeitou os dois primeiros argumentos, pelos mesmos motivos constantes da análise das justificativas encaminhadas quanto ao benefício concedido em nome de Antônio Carlos Adriano. Entretanto, quanto ao argumento da prescrição, a unidade instrutiva aduziu que, em consulta ao sítio eletrônico do Tribunal Regional Federal da 4ª Região, verificou que a dívida em questão foi considerada alcançada pela prescrição no âmbito de execução fiscal promovida pelo INSS[footnoteRef:41]. Assim, concluiu que deveria restar afastada a responsabilidade da Sra. Yaeco Kamaura quanto ao referido débito e, por consequência, dos Srs. Lacir Mascari Filho e Antônio Emídio Neto, especificamente em relação à referida dívida. [41:  Vide sentença à peça 153, p. 3-5, proferida na execução fiscal 5007271-06.2018.4.04.7013, que tramitou no TRF 4.] 
Todavia, observo que a execução fiscal em questão não envolveu título executivo extrajudicial decorrente de acórdão do Tribunal, tendo sido ajuizada com base em certidão de dívida ativa apresentada pelo INSS. Nestes autos, a análise da prescrição das pretensões punitivas e ressarcitórias em relação aos atos irregulares referentes ao benefício irregular relativo a Floripes da Silva Zava deve se dar de acordo com os critérios estabelecidos na Resolução TCU 344/2022. Como restou evidenciado no bloco anterior, não ocorreu, em relação aos atos examinados neste processo, de prescrições das pretensões punitiva e ressarcitória.
Desse modo, impõe-se julgar irregulares as contas dos Srs. Lacir Mascari Filho, Antônio Emídio Neto, Francisco Assis de Lima e da Sra. Yaeco Kamaura, condenando-os ao pagamento de débito. Deve, ainda, ser-lhes cominada multa individual proporcional ao dano atribuído a cada um deles, com fulcro no art. 57 da Lei 8.443/1992.
Diante do exposto, manifesto-me pela aprovação do acórdão que ora submeto à apreciação deste colegiado.
TCU, Sala das Sessões, em 14 de março de 2023.
Weder de Oliveira 
Relator